ACORDAO-COMPLETO-2484544

ACÓRDÃO 9435/2021 ATA 24/2021 - PRIMEIRA CÂMARA

VISTA, relatada e discutida esta tomada de contas especial instaurada pelo Ministério das Comunicações em face da empresa VGS Produções S/A e de seu administrador, em decorrência de pagamentos irregulares no âmbito do Contrato 30/2009-MC.
ACORDAM os Ministros do Tribunal de Contas da União, reunidos em sessão da 1ª Câmara, ante as razões expostas pelo Relator e com fundamentos nos artigos 1º, inciso I; 12, §3º; 16, inciso III, alíneas "b" e "c", e §§ 2º e 3º; 19; 23, inciso III; 26; e 28, inciso II, da Lei 8.443/1992 c/c os artigos 1º, inciso I; 169, inciso II; 209, incisos II e III, e §§ 5º e 7º; 210; 212; 214, inciso III, alínea "a"; e 217, §2º, do Regimento Interno, em:
9.1. considerar revel a empresa VGS Produções S/A;
9.2. excluir Jamil Elias Suaiden da presente relação processual;
9.3. arquivar esta tomada de contas especial em relação a João da Silva Couto e Maria da Abadia Meireles de Matos, por ausência de pressupostos de constituição de desenvolvimento válido e regular;
 9.4. julgar irregulares as contas da empresa VGS Produções S/A ao pagamento de R$ 128.246,21 (data-base 22/12/2009) , com a fixação do prazo de quinze dias, a contar das notificações, para que comprove, perante o Tribunal, o recolhimento da dívida aos cofres do Tesouro Nacional, atualizada monetariamente e acrescida dos juros de mora, calculados a partir da data discriminada até a data do recolhimento, na forma prevista na legislação em vigor.
9.5. autorizar, desde logo, a cobrança judicial da dívida, caso não atendida a notificação;
9.6. autorizar, caso requerido, o parcelamento da dívida em até 36 parcelas mensais e sucessivas, com a atualização monetária e os correspondentes acréscimos legais, esclarecendo à responsável que a falta de pagamento de qualquer parcela importará no vencimento antecipado do saldo devedor, sem prejuízo das demais medidas legais;
9.7. informar os responsáveis, ao Ministério das Comunicações e a Procuradoria da República no Distrito Federal acerca desta deliberação, com a informação de que o relatório e o voto que a fundamentam podem ser consultados no endereço eletrônico www.tcu.gov.br/acordaos.

Tomada de contas especial instaurada pelo Ministério das Comunicações em face da empresa VGS Produções S/A  em decorrência de pagamentos irregulares no âmbito do Contrato 30/2009-MC em relação à realização da 1ª Confecom.

Primeira Câmara

Ministério das Comunicações

3. Responsáveis: Jamil Elias Suaiden (XXX.798.991-XX); Joao da Silva Couto (XXX.594.501-XX); Maria da Abadia Meireles de Matos (XXX.714.771-XX); VGS Produções S/A (02.036.987/0001-20)

13.1. Ministros presentes: Walton Alencar Rodrigues (Presidente), Benjamin Zymler e Jorge Oliveira (Relator).
13.2. Ministro-Substituto convocado: Augusto Sherman Cavalcanti.
13.3. Ministro-Substituto presente: Weder de Oliveira.

ACORDAO-COMPLETO-2536738

Acórdão 3025/2022 - Primeira Câmara

ACORDAO-COMPLETO-2543558

Acórdão 7972/2022 - Primeira Câmara

JORGE OLIVEIRA

Inicio este relatório com a reprodução parcial da instrução produzida no âmbito da Secretaria de Fiscalização de Infraestrutura Hídrica, de Comunicações e de Mineração - SeinfraCom (peça 69) , que contou com a anuência de seus dirigentes (peças 70 e 71) :
"I. INTRODUÇÃO
1. 	Trata-se de Tomada de Contas Especial (TCE) instaurada pelo Ministério das Comunicações (MC) , em desfavor da F.J. Produções Ltda., depois GV2 Produções S/A, atualmente denominada VGS Produções S/A, empresa sediada em Brasília (CNPJ 02.036.987/0001-20) , representada pelo seu Diretor, Sr. Jamil Elias Suaiden (CPF XXX.798.991-XX) , em decorrência da impugnação parcial de despesas do Contrato 30/2009-MC celebrado entre o Ministério e a referida empresa.
2. 	O Contrato, assinado em 5/11/2009, resultou da adesão por parte do MC à Ata de Registro de Preços 11/2008 (peça 1, p. 21-25) da Agência Nacional de Vigilância Sanitária (Anvisa) e teve por objeto (peça 2, p. 14) :
'a contratação de empresa especializada na prestação de serviços de organização de eventos, serviços correlacionados e suporte à Unidade de Promoção de Eventos - UNIPE e Coordenação de Cerimonial - CCERI, nas ações de concepção, planejamento e coordenação de eventos promovidos e/ou com a participação do Ministério das Comunicações.'
HISTÓRICO
3. 	Para melhor compreensão dos fatos ora examinados, é conveniente que se faça um resumo de como se chegou à instauração da presente Tomada de Contas Especial, retomando parte do relato apresentado na instrução de peça 40.
4. 	Como resultado de auditoria realizada entre 12/3/2012 e 4/5/2012 na Subsecretaria de Planejamento, Orçamento e Administração do Ministério das Comunicações (SPOA) , a Controladoria Geral da União (CGU) elaborou o Relatório de Auditoria 201204029 em que apontou as seguintes constatações (Nota Informativa 1837/2015/SEI-MC, peça 3, p. 50-51) : 
a) Constatação 2: Ocorrência de pagamento indevido para os serviços de limpeza e montagem de estandes, no valor de R$ 1.242.880,00; 
b) Constatação 3: Ocorrência de pagamento indevido para o serviço de Locação de Espaço Físico, no valor de R$ 107.026,47; [objeto da TCE] 
c) Constatação 4: Falha no planejamento e nos procedimentos prévios à adesão à Ata de Registro de Preço da ANVISA, em descumprimento ao art. 8º do Decreto 3.931/2001, acarretando prejuízo no valor total de R$ 532.463,92, decorrente da adesão à ARP 11/2008-ANVISA, em menoscabo da ARP 40/2008-MEC, para realização da 1ª CONFECOM; 
d) Constatação 5: Utilização indevida de recursos do Programa 0750 - Apoio Administrativo, Ação 2000 - Administração da Unidade, para realização da 1ª CONFECOM, no valor de R$ 769.238,70; 
e) Constatação 6: Ausência de comprovação da prestação de garantia contratual, por parte da empresa contratada, no valor de R$ 211.756,94; 
f) Constatação 7: Ausência de análise/aprovação prévia da minuta do Contrato 30/2009 por parte da Consultoria Jurídica do Ministério das Comunicações, em descumprimento ao parágrafo único do art. 38, da Lei 8.666/1993; 
g) Constatação 8: Ausência de formalização dos atos praticados pelo gestor do Contrato 30/2009; 
h) Constatação 9: Falhas na fiscalização do Contrato 30/2009: Elaboração de versões diferentes de Relatório de Fiscalização, para o mesmo evento; ausência de capacitação dos fiscais do contrato; recusa de fiscal em atestar as Notas Fiscais; liquidação de despesa por servidor não designado; e inobservância do princípio da segregação de funções. 
5. 	A presente TCE foi instaurada apenas em relação à Constatação 3, item 2.1.1.3 do Relatório 201204029 da CGU: ocorrência 'de pagamento indevido pelo item 'Locação de Espaço Físico' referente à locação do Centro de Convenções Ulysses Guimarães-CCUG, junto à Empresa Brasiliense de Turismo, Brasiliatur, Processo 371.000.491/2009, pelo qual foi pago o valor total de R$ 452.2l3,14' (peça 1, p. 5) . Parte desse valor (inicialmente R$ 107.026,47, depois revisto para R$ 128.246,21) , foi identificado como estando em desacordo com o previsto no Contrato 30/2009-MC.
6. 	Verifica-se, portanto, conforme apontado pelo Ministério das Comunicações (Nota Informativa 4383/2019/SEI-MCTIC, peça 17, p. 1) , que:
	a) 	o Relatório de Auditoria 201204029 da CGU, que deu origem à instauração do processo de Tomada de Contas Especial, apontou diversas impropriedades ocorridas na execução do evento 1ª CONFECOM, relacionadas a diversas constatações do órgão de controle; 
	b) as áreas competentes do Ministério à época optaram por desmembrar as recomendações em diversos processos, ainda pendentes de análise, todas versando acerca do mesmo relatório e do mesmo evento, o que dificultou a instrução processual dos autos, para posterior instauração de Tomada de Contas Especial, nos anos de 2016, 2018 e 2019, (ver Despacho à peça 3, p. 65, da Subsecretaria de Planejamento, Orçamento e Administração-SPOA/MC) ; 
	c) apesar das observações anteriores da Setorial de Contabilidade do Ministério, não houve atendimento às determinações inseridas na Instrução Normativa TCU 71/2012, dentre as quais as de que os processos de dano ao Erário devem pautar-se pelos princípios da racionalidade administrativa e da economia processual.
7. 	O valor considerado indevido pela CGU (R$ 128.246,21) , e indicado na Constatação 3, item 2.1.1.3, do Relatório 201204029, originou-se de duas fontes: a) cobrança indevida de impostos (R$ 82.246,21) ; e b) cobrança do valor referente à garantia de reserva como se fosse um acréscimo ao valor total cobrado pela locação de espaço físico (R$ 46.000,00) . 
8. 	Registre-se, portanto, que a mencionada Constatação 3 do Relatório da CGU não está relacionada à realização do evento em si da 1ª CONFECOM, Contrato 30/2009-MC; trata-se de uma impropriedade verificada pela CGU ao examinar como foram cobrados os impostos e a garantia de reserva nas faturas do mencionado contrato.
9. 	Após avaliar as justificativas do auditado, a CGU reiterou, em relação à Constatação 3, item 2.1.1.3 do Relatório de Auditoria 201204029 (Ocorrência de pagamento indevido para o serviço de 'locação do Espaço Físico', para realização da 1ª CONFECOM, no contrato 30/2009-MC) , as seguintes recomendações (peça 1, p. 18) :
	a) Recomendação 1: Adotar as medidas necessárias para apurar a prática adotada pela empresa FJ Produções ao apresentar comprovante de pagamento referente à garantia de reserva como se fosse um acréscimo ao valor total cobrado pela locação do espaço para realização da 1ª CONFECOM, acarretando um pagamento indevido de R$ 46.000,00; 
	b) Recomendação 2: Adotar as medidas necessárias no sentido de apurar a responsabilidade pela autorização, ateste e pagamento indevido do serviço de locação do espaço para realização da 1ª CONFECOM, levando-se em conta que o valor efetivamente pago pela contratada para locação do Centro de Convenções Ulysses Guimarães era de conhecimento público;
	c) Recomendação 3: Adotar as medidas necessárias no sentido de recuperar os valores pagos indevidamente à F.J. Produções, referente à locação do espaço para realização da lª CONFECOM.
10. 	Além de desmembrar as recomendações do Relatório de Auditoria 201204029/CGU em diversos processos, o Ministério não seguiu integralmente as recomendações da Constatação 3: tentou recuperar os valores pagos indevidamente ao contratado, mas não apurou a responsabilidade pela autorização, ateste e pagamento indevido pelo serviço de locação do espaço para realização da 1ª CONFECOM. Se fez essa tentativa, não encaminhou os resultados junto com o processo de tomada de contas especial; também não foi possível identificar essa medida na documentação encaminhada em resposta ao Ofício de diligência 463/2019-TCU/SeinfraCOM, de 4/12/2019, peça 7.
11. 	Dessa maneira, e conforme entendeu a Coordenação de Contabilidade do Ministério, 'não constam dos autos todos os elementos necessários à devida instauração da TCE', pois 'a ação da empresa contratada não exime a falha na fiscalização do contrato por parte da comissão de fiscalização' (Nota Informativa 1837/2015/SEI-MC, de 26/10/2015, peça 3, p. 50-53, destaque acrescido) .
12. 	Diante dessa informação, e considerando que a IN-TCU 71/2012 (art. 5º, parágrafo único, inciso I) dispõe que o ato que determinar a instauração da tomada de contas especial deverá indicar os agentes públicos omissos e/ou os supostos responsáveis (pessoas físicas e jurídicas) pelos atos que teriam dado causa ao dano ou indício de dano identificado, foram solicitadas informações ao Ministério a esse respeito, segundo documentos mencionados na referida Nota Informativa 1837/2015/SEI-MC.
13. 	Integraram a Comissão para fiscalização do Contrato 30/2009-MC os servidores Lúcia Maria Figueiredo Silva Macedo, Maria da Abadia Meireles de Matos e João da Silva Couto, designados pela Portaria 55, de 30/11/2009 (peça 2, p. 32) .
14. 	A servidora Lúcia Maria Figueiredo Silva Macedo, conforme constatado por Comissão de Sindicância, não atestou as notas fiscais, responsabilidade que recaiu sobre os outros dois servidores, João da Silva Couto e Maria da Abadia Meireles de Matos.
15. 	Avaliou-se que, diante do tempo transcorrido desde o pagamento considerado indevido realizado à empresa F.J. Produções em 22/12/2009, teria ocorrido a prescrição da pretensão punitiva por parte do TCU no que diz respeito à aplicação das multas aos responsáveis, mas não o afastamento do débito, de acordo com o disposto no Acórdão 1441/2016-TCU-Plenário, da relatoria do Ministro Benjamin Zymler, que manteve o entendimento de que as ações de ressarcimento movidas pelo Estado contra os agentes causadores de danos ao erário são imprescritíveis, nos termos do art. 37, § 5º, da Constituição Federal e da Súmula TCU 282.
16. 	Considerou-se também que não teria havido erro grosseiro da parte dos agentes públicos em relação à parcela do débito relativa à cobrança indevida de impostos, conforme entendimento expresso no Acórdão 2391/2018-TCU-Plenário, também da relatoria do Ministro Benjamin Zymler. Sendo assim, essa parcela do débito recairia apenas sobre a empresa promotora do evento, que se beneficiou da mencionada irregularidade.
17. 	Com base nessas ponderações, foi proposta a citação da empresa F.J. Produções Ltda. (depois GV2 Produções S/A, e atual VGS Produções) , e de seu Representante Legal, o Senhor Jamil Elias Suaiden, e dos fiscais do Contrato 30/2009, para que recolhessem aos cofres do Tesouro Nacional as quantias abaixo indicadas (peça 40, p. 23) :
	a) contratado: R$ 128.246,21 (valor histórico datado de 22/12/2009) , imputado ao contratado, pela cobrança de impostos e pela cobrança garantia de reserva;
	b) fiscais do contrato:  R$ 46.000,00 (valor histórico também datado de 22/12/2009) , imputado aos fiscais contrato, valor referente à garantia de reserva cobrada e aceita como se fosse um acréscimo ao valor total.
18. 	Nos Ofícios de Citação consta o detalhamento do débito atribuído a cada responsável:
	a) Fiscais do Contrato (peças 47 e 49) : Responsáveis solidários: Maria da Abadia Meireles de Matos; Jamil Elias Suaiden; VGS Produções S/A; João da Silva Couto; Débito: R$ 46.000,00, em 22/12/2009;
	b) Jamil Elias Suaiden e Empresa VGS Produções S/A (peças 48 e 50) :
	b.1) Dívida 1: Responsáveis solidários: VGS Produções S/A e Jamil Elias Suaiden; Débito: R$ 82.246,21
	b.2) Dívida 2: R$ 46.000,00, em 22/12/2009: Responsáveis solidários: VGS Produções; Jamil Elias Suaiden; João da Silva Couto; Maria da Abadia Meireles de Matos.
19. 	A citação da Sra. Maria da Abadia foi realizada por meio do Ofício 52799/2020-TCU/Seproc, de 24/9/2020 (peça 47) . A ciência da responsável ocorreu em 1º/10/2020, conforme documento de peça 54. Em 16/10/2020, a citada apresentou alegações de defesa (peça 58) ; encaminhou também cópias de Atestados Médicos datados de 15/12/2008, 14/4/2009 e 18/5/2009, e de Receituário Controle Especial (peça 59) .
20. 	A citação do Sr. João da Silva Couto foi realizada por meio do Ofício 52801/2020-TCU/Seproc, de 24/9/2020 (peça 49) . A ciência do responsável ocorreu em 2/10/2020, conforme documento de peça 55. Em 16/10/2020, o citado apresentou alegações de defesa (peça 60) .
21. 	Os dois responsáveis acima indicaram como seus representantes legais Vinicius Fidelis de Oliveira (OAB 20.081/DF) e Alan Simões Albuquerque (OAB 45.078/DF) , conforme peças 51, 52, 56 e 57, que solicitaram e obtiveram acesso aos autos (peça 53) .
22. 	A citação do Sr. Jamil Elias Suaiden foi realizada por meio do Ofício 52800/2020-TCU/Seproc, de 24/9/2020 (peça 48) . O responsável não atendeu ao Ofício de Citação (peça 62) nem ao Edital 1961, 5/12/2020-TCU/Seproc (peça 67) .
23. 	A citação da VGS Produções S/A foi realizada por meio do Ofício 52802/2020-TCU/Seproc, de 24/9/2020 (peça 50) . A ciência ao ofício de citação ocorreu 15/10/2020 (peça 61) ; a empresa não apresentou alegações de defesa.
24. 	O Despacho de Conclusão das Comunicações Processuais (peça 68) , elaborado pela Secretaria de Gestão de Processos (Seproc) , resume as comunicações encaminhadas e recebidas dos responsáveis acima mencionados."
	2. Antes de reproduzir a análise efetuada pela SeinfraCom acerca das alegações de defesas dos responsáveis supramencionados, entendo relevante apresentar parte da instrução daquela unidade técnica em que foram detalhadas as irregularidades ensejadoras do dano quantificado nesta TCE (peça 40) :
"10. Inicialmente, a CGU elaborou a seguinte tabela para demonstrar o pagamento indevido realizado à empresa FJ Produções em razão da Constatação 3:
Tabela 1 - CGU: pagamento à FJ Produções (R$) 
	CÁLCULO INCLUINDO IMPOSTOS

	Valor do Fornecedor (1) 
	R$ 342.760,00

	Taxa de Administração para FJ Produções (3%) 
	R$ 10.282,80

	Sub-total 1
	R$ 353.042,80

	Impostos
	R$ 99.170,34

	VALORES PAGOS

	Valor da NF (pago à FJ Produções) 
	R$ 452.213,14

	Impostos a serem recolhidos (21,93%) 
	R$ 99.170,34

	Líquido a ser recolhido
	R$ 353.042,80

	ESTIMATIVA DA CGU
	
	Valor do Fornecedor (2) 
	296.760,00

	Taxa de Administração (3%) 
	8.902,80

	Subtotal 2
	305.662,80

	Impostos (11,45%) 
	33.979,02*

	Valor da NF estimado pela CGU
	339.641,82

	Diferença para o valor pago
	112.571,32

Fonte: CGU, peça 1, p. 6-8 (* % incidente sobre R$ 296.760,00) 
11. 	Com base nos cálculos que efetuou, a CGU chegou inicialmente as seguintes constatações (peça 1, p. 6-7) :
	a) o cálculo dos impostos foi feito de forma errônea, uma vez que 21,93% do Subtotal 1 seria R$ 77.422,29;
	b) para se chegar ao valor de R$ 99.170,34 seria necessário aplicar um percentual de aproximadamente 28,09%, o que já evidenciaria um pagamento indevido de R$ 21.748,05 (R$ 99.170,34 - R$ 77.422,29) ;
	c) não se demonstrou nos autos o motivo da aplicação do percentual de 21,93%;
	d) nos processos de pagamento 53000.063740/2009-60, 53000.006566/2010-91 e 53000.006567/2010-36, referentes ao pagamento das notas fiscais 1905, 1940 e 1941, os impostos descontados da contratada, no momento do pagamento, deveriam ser Imposto de Renda (9,45%) , e Imposto sobre Serviço de Qualquer Natureza (2%) , implicando num percentual total a ser descontado de 11,45%;
	e) o percentual de 21,95%, e não de 11,45%, demonstra que houve majoração do percentual aplicado no cálculo do imposto;
	f) os impostos devem ser calculados sobre o valor da locação (R$ 342.760,00) ; a parcela referente à taxa de administração para a FJ Produções (3%) não pode ser considerada para cálculo dos impostos;
	g) o valor correto dos Impostos, tendo como base o 'Valor do Fornecedor' de R$ 342.760,00 e o percentual de 11,45%, seria de R$ 39.246,02; isso significa que apenas nesse item, impostos, e considerando a hipótese de o primeiro valor do fornecedor estar correto, o pagamento indevido teria sido de de R$ 59.924,32 (R$ 99.170,34 - R$ 39.246,02) 
12. Ocorre que, ao consultar o Diário Oficial do Distrito Federal de 15/12/2009, página 31, Seção 3, a CGU identificou que o Valor do Fornecedor utilizado deveria ter sido de R$ 296.760,00 e não de R$ 342.760,00, o que teria elevado a um pagamento a mais de R$ 46.000,00 (peça 1, p. 7-8) .
13. Tudo somado, pagamento indevido de impostos com inclusão da taxa de administração no cálculo e o valor pago pela autorização de uso do Centro de Convenções Ulysses Guimarães, 'observa-se que foi pago, indevidamente, à F.J. Produções o valor de R$ 112.571,32' (peça 1, p. 8) .
14. A CGU avaliou os esclarecimentos prestados pelo Ministério das Comunicações e fez as seguintes observações em relação ao valor da contratação do Centro de Convenções Ulysses Guimarães (peça 1, p. 11) :
	a) considera-se correta a fórmula de cálculo considerando o desconto comercial por fora, afastando-se a constatação anteriormente apresentada de que o cálculo dos impostos foi feito de forma errônea;
	b) 'a SPOA/MC não demonstrou qual o motivo da aplicação do percentual de 21,93%, não informando a que impostos se referem, discriminando as alíquotas e base de cálculo utilizada, impedindo, assim, de avaliar a pertinência do valor apresentado'; (não destacado no original) 
	c) considerando que os impostos descontados da contratada, conforme notas fiscais, deveriam ser imposto de renda (9,45%) e ISS (2%) , ficou caracterizado 'majoração do percentual aplicado ao cálculo do Imposto tendo em vista que foi cobrado 21,93%';
	d) 	da análise do Processo GDF 0371000491/2009, identificou-se que o valor total pago à empresa FJ Produções foi de R$ 296.760,00, sendo R$ 46.296,00 a título de garantia de reserva e R$ 250.464,00 referente ao valor remanescente.
15. A CGU elaborou então nova tabela para demonstrar os valores que deveriam ter sido pagos à empresa FJ Produções (peça 1, p. 14) :
Tabela 2 - CGU: pagamento à FJ Produções-CGU (R$) 
	CÁLCULO INCLUINDO IMPOSTOS 

	Valor do Fornecedor
	296.760,00

	Taxa de Administração (3%) 
	8.902,80

	Subtotal 1
	305.662,80

	Impostos (11,45%) 
	39.523,87

	Valor Devido
	345.186,67

	Valor Pago à FJ Produções
	452.213,14

	Diferença para o valor pago
	107.026,47

Fonte: CGU, peça 1, p. 6-8
16. A CGU identificou, portanto, na Constatação 3, que 'houve pagamento indevido no valor de R$ 107.026,47' (e não de R$ 112.571,32, valor que tinha calculado em uma primeira etapa) pela locação do Centro de Convenções Ulysses Guimarães para realização da 1ª CONFECOM (peça 1, p. 14) .
17. Com base nessas considerações, a CGU recomendou (Constatação 3, peça 1, p. 18) :
	a) Recomendação 1: Adotar as medidas necessárias para apurar a prática adotada pela empresa FJ Produções ao apresentar comprovante de pagamento referente à garantia de reserva como se fosse um acréscimo ao valor total cobrado pela locação do espaço para realização da 1ª CONFECOM, acarretando um pagamento indevido de R$ 46.000,00;
	b) Recomendação 2: Adotar as medidas necessárias no sentido de apurar a responsabilidade pela autorização, ateste e pagamento indevido do serviço de locação do espaço para realização da 1ª CONFECOM, no valor de R$ 107.026,47, levando-se em conta que o valor efetivamente pago pela contratada para locação do Centro de Convenções Ulysses Guimarães era de conhecimento público; (não destacado no original) 
	c) Recomendação 3: Adotar as medidas necessárias no sentido de recuperar os valores pagos indevidamente à F.J. Produções, no total de R$ 107.026,47, referente à locação do espaço para realização da lª CONFECOM.
18. A primeira manifestação do Ministério das Comunicações, em razão das recomendações da CGU, deu-se por meio da Nota Técnica 3/2013/CGRL/SPOA/SE-MC, de 24/4/2013 (peça 2, p. 47-48) , que analisou as Recomendações 1 e 3 da Constatação 3 do Relatório de Auditoria 201204029 da CGU, e concluiu pela 'instalação de processo administrativo específico, com o escopo de se apurar a prática considerada inconsistente pela CGU, contida na Recomendação 1, bem como para recuperar os valores acima discriminados, consoante Recomendação 3'; não se mencionou a apuração 'de responsabilidade pela autorização, ateste e pagamento indevido do serviço', conforme Recomendação 2 da CGU, anteriormente citada.
19. Em 3/6/2013, o Sr. Jamil Elias Suaiden, representante da empresa F.J. Produções, foi notificado a recolher, com correção, os valores pagos indevidamente à mencionada empresa (Oficio 167/2013/CGRL/SPOA/MC, peça 2, p. 49-50) .
20. Por meio da Carta 184/GV2-2013, de 8/7/2013, a empresa FJ apresentou suas 'considerações acerca dos apontamentos trazidos à baila, quanto aos eventos realizados' (peça 2, p. p. 53-68) .
21. Considerando que a resposta encaminhada era omissa quanto ao assunto da notificação, e em nome do princípio do contraditório e da ampla defesa, o Ministério solicitou da empresa que informasse 'se a referida Carta 184/GV2-20l3 foi emitida por essa empresa F.J. Produções com o escopo de abarcar todas as imputações, fatos e Recomendações da CGU' (Oficio 240/2013/CGRL/SPOA/MC, peça 79-80) .
22. Em resposta, a empresa GV2 ratificou os argumentos apresentados na Carta 184/GV2-2013, e requereu que fosse 'reanalisada a mencionada carta, visto que não fora emitida de forma generalizada, sendo inclusive organizada por itens numerados e nomeados conforme as divergências aludidas' (Carta 206/GV2-2013, de 8/8/2013 peça 2, p. 81) .
23. A Nota Técnica 17/2013/CGRL/SPOA/SE-MC, de 5/9/2013 (peça 2, p. 86-89) , procedeu a análise da defesa apresentada pela empresa FJ Produções em sua Carta 184/GV2-2013, de 8/7/2013. Em síntese, a Nota Técnica apontou:
	a) valor referente à garantia de reserva: a empresa não se manifestou;
	b) impostos: a empresa argumentou que é tributada com base no lucro real, fato que implicaria no recolhimento de impostos no percentual de 21,93%, mas não apresentou comprovante dessa situação ou da legislação que assim preconiza e a enquadra;
	c) conclusão: resta incólume a imputação da CGU, devendo ser realizada a cobrança dos valores devidos.
24. 	Em 6/9/2013, a GV/2 foi notificada a se manifestar sobre o processo administrativo instaurado em razão das recomendações da CGU (processo 53000019987/2013-25, conforme Ofício 280/2013/CGRL/SPOA/MC, de 6/9/2013, peça 2, p. 90) ; em reposta, a empresa solicitou prorrogação de prazo para se manifestar (Carta 299/GV2-2013, de 16/9/2013, peça 2, p. 93 e Carta 317/GV2-2013, de 2/10/2013, peça 2, p. 94) , solicitação atendida, conforme Nota Informativa 18/2013/CGRL/SPOA/SE-MC, de 3/10/2013, e Ofício 310/2013/CGRL/SPOA/MC, de 4/10/2013 (peça 2, p. 95-97) .
25. A manifestação da F.J. Produções foi apresentada por meio da Carta 341/GV2-2013, de 15/10/2013. Em relação à Recomendação 3 da CGU (recuperação dos valores pagos indevidamente, no total de R$ 107.026,47) , a empresa alegou que identificou equívoco no valor cobrado do Ministério, mas o valor não corresponderia ao indicado pela CGU.
26. Reiterou que é tributada com base no lucro real, o que traz diferenças de alíquotas para o recolhimento de impostos, e que, por essa opção de tributação, os impostos deveriam ser recolhidos de acordo com as seguintes alíquotas:
Tabela 3 - FJ Produções: tributos e alíquotas
	Tributo
	Percentual

	PIS
	1,65

	COFINS
	7,60

	CSLL
	2,88

	IRPJ
	4,80

	ISS
	2,00

	TOTAL
	18,93

Fonte: FJ Produções (peça 2, p. 100) 
27. Somando-se o percentual de 3% de Taxa de Administração ao percentual de 18,93% decorrentes dos impostos, obtém-se o percentual de 21,93% indicado como tributação devida.
28. O equívoco, segundo a empresa, residiu na cobrança da taxa de administração junto com os impostos. Sendo assim, defendeu que o valor a ser cobrado seria o seguinte (peça 2, p. 101) :
Tabela 4 - FJ Produções: Ressarcimento devido
	Valor do Fornecedor
	296.760,00

	Taxa de Administração para FJ Produções (3,00%) 
	8.902,80

	Subtotal 1
	305.662,80

	Impostos com base no lucro real (18,93%) 
	57.861,97

	Valor total da nota fiscal que deveria ser paga
	363.524,80

	Valor efetivamente pago
	452.213,14

	Valor a restituir
	88.688,37

Fonte: Carta 341/GV2-2013 (peça 2, p. 98-101) 
29. A empresa solicitou que, 'a fim de resolver a questão o quanto antes', fosse emitida de Guia de Recolhimento da União (GRU) no valor indicado acima, de modo a realizar 'o pronto pagamento dos valores recebidos, por equívoco, a maior' (Carta 341/GV2-2013, de 15/10/2013, peça 2, p. 98-101) , entendimento reiterado na Carta 353/GV2-2013, de 23/11/2013 (peça 2, p. 105-109) .
30. Segundo a empresa, os percentuais de impostos contidos na tabela acima decorreriam do fato de a empresa ser 'tributada com base no lucro real, o que traz diferenças de a1íquotas no recolhimento de impostos'. 'Para essa opção de tributação, os impostos a recolher', seriam os descritos nas tabelas 3 e 4 acima (peça 2, p. 105-109) .
31. Para avaliar a resposta da empresa, e em atendimento à Nota Técnica 12/2014/DIACO/COSUP/CGRL/SPOA-MC, de 9/4/2014 (peça 2, p. 115-117) , a Consultoria Jurídica junto ao então Ministério das Comunicações elaborou o Parecer 518-12.6/2014/Conjur-MC/CGU/AGU (peça 2, p. 119-138) . O Parecer avaliou os critérios adotados pela CGU e pela GV2 Produções (peça 2, p. 132-137) : 
14. Ora o percentual de 11,45 [estipulado pela CGU] nada mais representa que o percentual de pagamentos efetuados pela União às prestadoras de serviço (9,45%) , ..., acrescida da taxa de 2% conforme [decretos] do Distrito Federal.
15. Esta interpretação confunde 'percentual de retenção', quando do pagamento, pela Administração, com tributo efetivamente devido pela contratada, o que são coisas distintas. Portanto, trata-se de critério impreciso, embora prático, mas que, smj, não assegura a observância da parte final da cláusula aplicanda [Cláusula 4.4 do Termo de Referência da Anvisa]: de tal forma que a empresa obtenha o percentual líquido de 3% sobre valor orçado pela locadora do espaço'.
 (...) 
17. [a empresa GV2] Ficou silente quanto à imputação de cobrança em duplicidade, valor referente à garantia de reserva, como se fosse um acréscimo ao valor total cobrado pela locação (fls. 26 e 29 do Relatório ou 12 e15 do processo) ; contudo, na planilha de fls. 187, alterou, no campo 'Valor do Fornecedor', para R$ 296.760,00, o montante correspondente, que anteriormente havia sido cobrado no importe de R$ 342.760,00 (fls. 12) , o que implica, portanto, em reconhecimento, senão expresso, ao menos tácito, daquela cobrança 'a maior' ocorrida, como apontado pela CGU.
 (...) 
19. Todavia a argumentação da GV2 tampouco se afigura precisa, pois: 
 (...) 
b) Quanto aos percentuais alterados para maior, relativamente ao PIS (1,6%) , COFINS (7,60%) e CSSL (2,88%) indicados na tabela de fl. 187, retro:
b.1) não se referem a percentuais de retenção, (...) ;
b.2) ainda quanto ao PIS e ao COFINS, os percentuais indicados como devidos (1,6%) e (7,6%) , seja de fato compatíveis com o regime de tributação com base no lucro real, cuidam-se de percentuais não cumulativos, hipótese em que, em tese, há possibilidade de serem deduzidos os eventuais créditos decorrentes de recolhimentos relativos às operações anteriores (...) ;
c) no tocante à CSLL, o percentual de 2,88% refere-se à antecipação mensal, por estimativa, do lucro real, (...) , não se referindo, tampouco, a percentual de retenção; todavia como a base de cálculo deste tributo, por ocasião da apuração definitiva, no final do ano, é o lucro real, para saber o quanto é efetivamente devido, a título de CSLL, seria necessário reconhecer o lucro real da contratada, apurado em conformidade com o Regulamento do Imposto de Renda (...) ;
d) o mesmo raciocínio explicitado no item 'c' retro aplica-se ao IR (...) ;    
 (...) 
22. Portanto, numa síntese preliminar, nem o critério proposto pela CGU, nem o critério proposto pela GV2, cumprem rigorosamente o preconizado no item '4.4' do Termo de Referência da Anvisa, que colimou assegurar à contratada '... o percentual líquido de 3% sobre o valor orçado pela locadora do espaço', para o quê faz-se necessário um laudo contábil para elucidar: a) a viabilidade técnica/exequibilidade da determinação dos tributos incidentes sobre a operação específica (serviço de locação (autorização de uso) de espaço físico para a 1ª CONFECOM) , e quais as condicionantes para emissão do laudo respectivo; b) caso viável tal determinação, a expressão monetária de tais tributos, cujo pagamento será devido pela Administração, como um 'sobrepreço pactuado', de modo que o percentual de 3% resulte líquido para a contratada, nos termos do item 4.4 do Termo de Referência da Anvisa. (não destacado no original) 
32.  O Parecer acima foi aprovado pelo Consultor Jurídico do Ministério em 17/4/2014 (peça 2, p. 139) . Até aquele momento, portanto, decorridos mais de quatro anos da execução do Contrato 30/2009-MC, o Ministério desconhecia qual o percentual de tributos deveria incidir sobre uma fatura que foi paga por evento realizado em 2009.
33. A Nota Técnica 2/2014/COTAB/CGOF/SPOA/SE-MC, de 3/7/2014, procedeu ao exame da questão tributária e defendeu as seguintes condições (peça 2, p. 145-148) :
c) Quanto ao IRPJ, o Decreto 3.000, de 26/3/1999, bem como suas alterações, define que a alíquota aplicada sobre a base de cálculo, no caso de empresa optante pelo lucro real, é de 15%. No entanto, como o lucro real depende dos resultados auferidos no total das operações da empresa, ou seja, independentemente de cada produto vendido ou preço de venda praticado, temos o entendimento que o IRPJ não deve ser tratado como uma Despesa Direta, ou seja, não será componente do preço de venda;
d) No caso da CSLL, a Lei 7.689, de 15/12/1988, e suas alterações, define a alíquota de 9%. Entretanto, como este tributo segue as mesmas normas de apuração e de pagamento do IRPJ, entendemos que esta contribuição, também, não deve ser considerada no preço de venda;
e) Considerando que o percentual de tributação para o PIS e para COFINS dependem do regime de incidência 'cumulativa' e 'não cumulativa', esclarecemos o seguinte: as pessoas jurídicas que apuram o IRPJ com base no lucro real estão sujeitas a incidência não cumulativa. Entretanto, as empresas, ainda que sujeitas à incidência não cumulativa, submetem a incidência cumulativa para o caso das receitas elencadas no art. 10, inciso VII a XXV e no art. 15, inciso V, da Lei 10.833, de 29/12/2003. Assim, como a empresa GV2 Produções se enquadra nas exceções da legislação supracitada (serviços de organização de feiras e eventos) , entendemos que o percentual é de 0,65% para PIS/PASEP e de 3% para COFINS; 
f) Quanto ao ISS, o Decreto do GDF 25.508, de l9/1/2005, define que o percentual de tributação é de 5%. No entanto, o art. 27-A do referido decreto define que a base de cálculo deve ser de 40% para os serviços de planejamento, organização e administração de feiras, exposições, congressos e congêneres, dentre outros. Logo, para o caso em questão, a alíquota efetiva é 2%;
g) Em relação à taxa de administração de 3% preconizada no item 4.4 do Termo de Referência da Anvisa, entendemos que a mesma deva ser tributada, uma vez que é parte da receita bruta relativa aos serviços prestados pela empresa, ou seja, o serviço de organização de evento. Assim, o preço do serviço, conforme IN SLTI/MPOG 2/2008, é representado pelo valor que a empresa pagou à Brasiliatur mais o valor resultante da aplicação da alíquota de 3% referente a taxa de administração, que representa o lucro dela. Na soma desses valores são acrescentados os impostos que a empresa vai ter, devido à emissão da nota fiscal. (sem destaques no original) 
34. Apontou entendimento do TCU que veda a inclusão do Imposto de Renda e da Contribuição Social sobre o Lucro Líquido nas planilhas de custos e formação de preços, e fez menção ao Acórdão 325/2007-TCU-Plenário, relator Ministro Guilherme Palmeira, em que se deliberou que 'os tributos IRPJ e CSLL não devem integrar o cálculo do Lucro e Despesas Indiretas - LDI, nem tampouco a planilha de custos diretos, por se constituírem tributos de natureza direta e personalística que oneram pessoalmente a contratada, não devendo ser repassado à contratante' (peça 2, p. 147) .
35. A Nota Técnica 2/2014/COTAB/CGOF/SPOA/SE-MC elaborou então a tabela abaixo para demonstrar como deveria ter sido faturada a Nota Fiscal da empresa GV2 Produções S/A: 
Tabela 5 - Coordenação de Contabilidade: Valor da Nota Fiscal da GV2 Produções
	Preço da Locação
	296.760,00

	Taxa de Administração: 3%
	8.902,80

	Subtotal
	305.662,80

	Impostos
	
	PIS: 0,65%
	2.105,79

	COFINS: 3%
	9.719,00

	ISS: 2%
	6.479,34

	Total de impostos
	18.304,13

	Valor a pagar a GV2 Produções
	323.966,93

Fonte: Nota Técnica 2/2014/COTAB/CGOF/SPOA/SE-MC peça 2, p. 147
36. Ressaltou que os cálculos acima 'estão em conformidade com a IN SLTI/MPOG 2/2008, ou seja, na formação do preço do serviço de 'organização de eventos' da empresa GV2 Produções estão sendo considerados os conceitos e cálculos previstos pela citada Instrução Normativa' (peça 2, p. 147) .
37. A Consultoria Jurídica do Ministério, em novo parecer, se manifestou sobre a Nota Técnica 2/2014/COTAB/CGOF/SPOA/SE-MC (Parecer 985-12.6/2014/Conjur-MC/CGU/AGU, de 28/9/2014, peça 2, p. 151-152 e peça 3, p. 4-17) :
3. (...) aquela manifestação não apenas respondeu, de modo satisfatório, as indagações, de natureza contábil, formuladas por esta Consultoria, como também estabeleceu parâmetros interpretativos objetivos e razoáveis para o preciso cumprimento do disposto no item '4.4' do Termo de Referência da Anvisa, de acatamento obrigatório pelos celebrantes do Contrato 30/2009-MC (...) ';
4. (...) [a Nota Técnica] esclareceu que a inclusão na fatura do valor devido à F.J. Produções/GV2 Produções S.A., em face da operação de locação do Centro de Convenções Ulysses Guimarães, para a realização da lª CONFECOM, das rubricas referentes ao IRPJ e ao CSLL, vai de encontro à jurisprudência firmada do Tribunal de Contas da União (...) ;
 (...) 
6. Nesse sentido, ademais, restaria inviável o cálculo do lucro relativo à operação específica de locação do CCUG, no âmbito do Contrato 30/2009-MC, pois trata-se de empresa tributada pelo lucro real, base de cálculo de tais incidências, cuja apuração somente ocorre ao final do exercício, quando contabilizados os resultados auferidos no total das operações da empresa.
7. Assim, resta agora claro que, na interpretação consentânea com o ordenamento e com a jurisprudência do TCU, do item '4.4' do Termo de Referência da Anvisa, a expressão '.... de tal forma que a empresa obtenha o percentual líquido de 3% sobre o valor orçado pela locadora do espaço', na definição de quais rubricas devem integrar a fatura da contratada F.J. Produções/GV2 SA, não se pode olvidar do caráter direto e personalíssimo dos tributos IRPJ e CSLL, cuja responsabilidade, por conseguinte, não é passível de transferência, pela via contratual, à contratante União/MC, bem como da circunstância de que, sob o regime do lucro real, este somente é apurado no final do exercício, e não em cada operação particularizada.
8. Portanto, ainda que tenha havido a incidência de retenção do pagamento efetuado pela União à prestadora de serviço, consoante o Anexo 1 da IN SRF 480/2004 e, mais recentemente IN RFB 1.234/2012, de parcelas a título de IRPJ e CSLL, cuidam-se de tributos cuja obrigação é intransferível, pela via contratual, à contratante União/MC, e cuja apuração somente é feita ao final do exercício fiscal, pela contratada, quanto então são considerados os resultados auferidos no total das operações da empresa e deduzidas aquelas retenções do montante eventualmente devido, podendo até haver a restituição das quantias previamente retidas, na hipótese de não ser contabilizado lucro no exercício.
9. Portanto, afigura-se escorreita a exclusão das rubricas IRPJ e CSLL do cálculo do montante devido à contratada, até porque, como a base de cálculo é o lucro da contratada, não incidem sobre o valor da locação, como previsto no item 4.4 do Termo de Referência da Anvisa, e a retenção havida pode ser objeto de dedução compensação quando da apuração do lucro real, ao final do exercício. 
10. No tocante à incidência de PIS e COFINS, a incidência sobre receitas decorrentes da prestação de serviços de organização de eventos é, de fato, cumulativa, em consonância com o disposto no art. 10, inciso XXI, c/c o art. 15, inciso V, da Lei 10.833, de 2003, ainda que se trate de empresa tributada pelo lucro real, com incidência de alíquotas de 0,65% e 3%, respectivamente, sobre a totalidade das receitas auferidas pela pessoa jurídica. 
11. Quanto ao ISS, a alíquota de 2% acha-se em consonância com o disposto nos arts. 27-A, c/c o art. 38 do Decreto/GDF 25.508, de 2005, sendo a base de cálculo o preço do serviço (art. 27) , não tendo havido, outrossim, controvérsia, nos presentes autos, nesse particular.
 (...) 
14. Ante o exposto, somos pela juridicidade dos critérios e conclusões adotados na Nota Técnica 2/20124/COTAB/CGOF/SPOA/SE-MC (fls. 215 a 216v) , na apuração dos valores devidos à empresa GV2 Produções S.A., sucessora da F.J. Produções Ltda., como pagamento pelo serviço de locação do Centro de Convenções Ulysses Guimarães, para a realização da 1ª CONFECOM, nos termos do item '4.4' do Termo de Referência da Anvisa e Cláusula 2.1 do Contrato MC 30/2009-MC, celebrado entre esta Pasta e a empresa F.J. Produções Ltda., podendo servir de base para o procedimento específico visando o ressarcimento dos valores pagos, a maior, à referida empresa, a este título. (não destacado no original) 
38. Após a manifestação da Consultoria Jurídica, em 17/6/2015 foi solicitada a atualização financeira dos valores devidos para que a empresa efetuasse o pagamento, nos moldes acima descritos.
39. Em 13/7/2015, a CGRL informou em Despacho que o valor devido pela empresa era de R$ 128.246,21, e que o mencionado valor deveria 'ser atualizado a partir de 22/12/2009, data referente ao pagamento do serviço prestado conforme Ordem Bancária (SEI 0580683) ', (peça 3, p. 28, não destacado no original) . O mencionado valor, registre-se, decorre da diferença entre o que foi pago à empresa (R$ 452.213,14) e o valor encontrado na Nota Técnica 2/2014/COTAB/CGOF/SPOA/SE-MC (R$ 323.966,93) .
40. Em 10/7/2015, a empresa foi comunicada que deveria restituir, por meio de Guia de Recolhimento da União, o valor de R$ 230.010,16, e 'que o não ressarcimento do valor em referência, implicará no registro na dívida ativa junto a Procuradoria Geral da Fazenda Nacional - PGFN' (Oficio 21703/2015/SEI-MC, peça 3, p. 34-35) .
41. Em 13/8/2015, a F.J. Produções/GV2 S/A, por intermédio de seu representante legal, pediu vista e cópia do processo em referência, bem como prorrogação de trinta dias para responder ao ofício acima mencionado (peça 3, p. 36-37) - solicitação deferida em 17/8/2015 (peça 3, p. 41-42) - mas não apresentou defesa nem recolheu a quantia indicada.
42. A Nota Informativa 1603/2015/SEI-MC, de 13/10/2015 (peça 3, p. 45-47) concluiu ser 'cabível a Tomada de Conta Especial, nos termos do art. 70, parágrafo único, da Constituição Federal, e do art. 116, § 6° da Lei 8.666/93, referente ao valor devido pela empresa F.J. Produções Ltda. (GV2 Produções S/A.) , conforme fora determinado pela Controladoria-Geral da União'.
43. Até àquele momento, não se identificou no processo de TCE que tenha sido adotada alguma providência com vistas a dar cumprimento à Recomendação 2, Constatação 3, do Relatório de Auditoria 201204029 da CGU. Nesse sentido, a Coordenação de Contabilidade, manifestou-se pela impossibilidade de proceder à instauração da tomada de contas (Nota Informativa 1837/2015/SEI-MC, de 26/10/2015, peça 3, p. 50-53) :
5. Cabe ressaltar que ainda continua pendente em relação ao pagamento indevido do espaço físico, recomendado e constatado no relatório de auditoria na constatação 003, a falta de ações no processo sobre a apuração da responsabilidade pela autorização, ateste e pagamento indevido do serviço de locação do espaço para realização da 1ª CONFECOM, pois a ação da empresa contratada não exime a falha na fiscalização do contrato por parte da comissão de fiscalização, vez que o valor pago pela F.J Produções para locação do Centro de Convenções Ulysses era do conhecimento público, tendo sido publicado no DOU. (não destacado no original) 
 (...) 
7. Em relação ao processo como [um] todo, de tudo que foi constatado e apontado no relatório de auditoria 201204029/CGU, relativo ao contrato 30/2009, o Ministério das Comunicações, com o objetivo de apurar a responsabilidade sobre todos os atos e fatos de que trata a inexecução do contrato em questão, adotou os seguintes procedimentos: a) abertura do processo de sindicância 53000.020223/2014-63, com base na portaria 2516/2014/SEI-MC que segundo a CPL, os trabalho já foram concluídos; b) criação da Comissão de Processo Administrativo Disciplinar, portaria 4383/2015/SEI-MC e c) criação da Comissão de Natureza Investigativa Inquisitorial, portaria 2600 (SEI 0559681) . A conclusão de tais procedimentos, bem como os respetivos julgamentos da autoridade competente são peças fundamentais que devem compor este processo, os quais darão subsídio à Tomada de Contas Especial.
44. Em resposta, a Coordenação Geral de Recursos Logísticos (CGRL) , dentre outras considerações e após transcrever trechos da IN-TCU 71/2012, da Lei 8.443/2012, do Regimento Interno do TCU, e do Manual de Tomada de Contas da CGU 'não encontrou fundamento legal para o impedimento da instauração do processo da TCE' e concluiu (Nota Informativa 2254/2015/SEI-MC, de 24/12/2015, peça 3, p. 56-60) :
Diante de todo e exposto, entende-se cabível a Tomada de Conta Especial, nos termos do art. 70, Parágrafo único da Constituição Federal, e do art. 116, § 6° da Lei 8.666/1993, referente ao valor devido pela empresa F.J. Produções Ltda. (GV2 Produções S/A.) , conforme fora determinado pela Controladoria-Geral da União - CGU na Constatação 003 do Relatório de Auditoria 20124029 (0078428, f1s. 03 a 16) .
Assim, propõe-se o encaminhamento dos autos ao Senhor Coordenador-Geral de Recursos Logísticos, para ciência e apreciação. 
Posteriormente, os autos deverão ser encaminhados a Subsecretaria de Planejamento, Orçamento e Administração para se de acordo, pronunciar expressamente quanto a instauração da Tomada de Conta Especial - TCE, de acordo com o art. 82 do Decreto-lei 200/1967 e Regimento Interno do Ministério das Comunicações. 
Fica consignado, não obstante, que as informações deste documento de Tomada de Contas no presente caso é tão somente com relação ao processo 53000.019987/2013-25 no valor de R$ 107.026,47 (cento e sete mil vinte e seis reais e quarenta e sete centavos) a época.
45. A Coordenação de Contabilidade manteve 'o entendimento de que não constam dos autos todos os elementos necessários à devida instauração da TCE, mesmo que seja apenas em relação à Constatação 003', com base, entre outras, nas seguintes considerações (Nota Informativa 36/2016/SEI-MC, de 14/1/2016, peça 3, p. 62-64) :
3. Nesse sentido, sem entrar no mérito dos princípios da racionalidade administrativa, da economia processual e da celeridade, conforme orienta a Instrução Normativa 71 do TCU, cabe ressaltar que ainda continua pendente em relação ao pagamento indevido do espaço físico, recomendado e constatado no relatório de auditoria na Constatação 3, a conclusão das ações no processo sobre a apuração da responsabilidade pela autorização, ateste e pagamento indevido do serviço de locação do espaço para realização da lª CONFECOM, pois a ação da empresa contratada não exime a falha na fiscalização do contrato por parte da comissão de fiscalização, vez que o valor pago pela F.J. Produções para locação do Centro de Convenções Ulysses era do conhecimento público, tendo sido publicado no DOU.
 (...) 
5. Assim sendo, de tudo que foi constatado e apontado no relatório de auditoria 201204029/CGU, relativo ao Contrato 30/2009, o Ministério das Comunicações, com o objetivo de apurar a responsabilidade sobre todos os atos e fatos de que trata a inexecução do contrato em questão, adotou os seguintes procedimentos: abertura do processo de sindicância 53000.020223/2014-63, com base na portaria 2516/2014/SEI-MC; criação da Comissão de Processo Administrativo Disciplinar, portaria 4383/2015/SEI-MC; e criação da Comissão de Natureza Investigativa Inquisitorial, portaria 2600 (SEI 0559681) , no entanto, não constam dos autos a conclusão desses processos, e nem o julgamento da autoridade competente.
6. A conclusão de tais procedimentos, bem como, os respetivos julgamentos da autoridade competente são peças fundamentais que devem compor este processo, as quais darão subsídio à Tomada de Contas Especial. 
7. Desse modo, essa Coordenação de Contabilidade mantém o entendimento de que não constam dos autos todos os elementos necessários à devida instauração da TCE, mesmo que seja apenas em relação à Constatação 003. (não destacado no original) 
46. Em 10/2/2016, a Subsecretaria de Planejamento Orçamento e Administração, em desacordo com o entendimento da Coordenação de Contabilidade, decidiu, conforme Despacho de peça 3, p. 65, pela 'instauração da Tomada de Contas Especial - TCE em desfavor da empresa F.J. Produções Ltda. (GV2 Produções S/A) '.
47. O Ofício 6073/2016/SEI-MC, de 2/3/2016 (peça 3, p. 68-69) , comunicou ao Sr. Jamil Elias Suaiden, diretor da FJ Produções Ltda., atual GV2 Produções S/A, que a execução do Contrato 30/2009-MC 'ocorreu em desacordo com o Termo de Referência, relativo ao serviço de Locação do Centro de Convenções Ulysses Guimarães para realização da 1ª CONFECOM, em virtude de faturamento e pagamento a maior de R$ 128.246,21'.
48. No mesmo expediente, a empresa foi informada que o referido valor decorreu de:
a) Impostos Indevidos: embutido na composição do preço um percentual de 21,93%, quando o correto seria 5,65%, caracterizando majoração do percentual aplicado ao cálculo dos impostos, conforme evidenciado na Nota Técnica 2/COTAB/CGOF/SPOA/SE-MC, de 3/jul/2014, (Sei 0078435, fls. 68 às fls. 71) e aprovada pelo Parecer 985-12.6/2014/CONJUR-MC/CGU/AGU, (Sei 0108433) ; 
b) Cobrança do valor referente à garantia de reserva como se fosse um acréscimo ao valor total cobrado pela 'Locação de Espaço Físico', para realização da 1ª CONFECOM, conforme evidenciado no Relatório de Auditoria 2012/04029 - CGU e nos documentos constantes do processo supracitado.
49. A empresa F.J. Produções e seu representante legal, Sr. Jamil Elias Suaiden, foram alertados de que, no caso de não atendimento da notificação no prazo fixado, seriam responsabilizados em processo de TCE, com a consequente inscrição no Cadastro Informativo dos Créditos não Quitados do Setor Público Federal - CADIN.
50. Diante da ausência de manifestação dos responsáveis, autuou-se o processo de tomada de contas especial. O Relatório de TCE 1/2016 (peça 3, p. 74-86) , de 21/3/2016, apresenta histórico da tramitação do processo no âmbito do Ministério." 
	3. A seguir reproduzo trecho do parecer conclusivo da SeinfraCom (peça 69) com a análise das alegações de defesa dos responsáveis citados:
"RESPOSTA DOS FISCAIS DO CONTRATO 30/2009-MC: SRA. MARIA DA ABADIA MEIRELES DE MATOS E SR. JOÃO DA SILVA COUTO
25. 	A Sra. Maria da Abadia Meireles de Matos e o Sr. João da Silva Couto, representados pelos mesmos advogados, apresentaram defesa com base nos mesmos argumentos, que serão analisados em conjunto.
26. 	As alegações de defesa foram divididas em quatro questões, duas preliminares e duas de mérito (peças 58 e 60) :
Defesa dos fiscais do Contrato 30/2009-MC 
	Preliminares
	Mérito

	I) da não exibição, por completo, do processo (princípios da ampla defesa e do contraditório) ;
	III) culpa 'in vigilando'

	II) da prescrição da pretensão punitiva no processo administrativo disciplinar (180 dias e 10 anos-STF) 
	IV) da tributação do percentual de 21,93%

27. 	Com base na tabela acima, e tendo em vista o teor dos ofícios de citação, convém registrar, desde logo, que os fiscais do contrato, por meio de seus representantes, se manifestaram sobre um débito que não lhes foi imputado (tributação do percentual de 21,93%) , mas não sobre o débito que lhes foi efetivamente imputado, no valor de R$ 46.000,00 (valor histórico datado de 22/12/2009) , referente à garantia de reserva cobrada e aceita como se fosse um acréscimo ao valor total.
28. 	Diante dos argumentos apresentados, a defesa dos fiscais do contrato requereu o arquivamento do processo. A defesa apresentou outros pedidos, a seguir transcritos da maneira como foram redigidos (peça 58, p. 26, e peça 60, p. 25-26) :
a) Que seja anulado todos os procedimentos ocorridos após a página 04 do presente procedimento, tendo em vista a não disponibilidade da documentação completa do Relatório de Auditoria; 
b) Caso não seja este o entendimento desta MM Relatora, que seja reaberto o prazo para manifestação da [Interessada/Interessado] após conferido e digitalizado todo o conteúdo processual; 
c) Seja decretada a prescrição da pretensão punitiva do Estado frente o caso concreto ter sido atingido pelo instituto da prescrição conforme discorrido no tópico II da presente Defesa Administrativa;
d) Subsidiariamente, não acatando o pedido contido na alínea 'c' que a prescrição de 10 anos fixadas pelo STF, este próprio TCU, o novo Código Civil, esta própria TCE, seja respeitado e fixando a prescritibilidade das dívidas; 
e) Seja encerrada a presente TCE quanto [à interessada Maria da Abadia / ao interessado Sr.º João Couto], tendo em vista o valor não superar o mínimo legal dentro de lapso temporal razoável; 
f) Superadas as questões preliminares pronunciadas até a alínea 'd' desta defesa, que no mérito seja refutada a responsabilidade pela CULPA 'in vigilando' seja em decorrência da complexidade da causa, do tempo exíguo para exercício da fiscalização e/ou do longo lapso temporal levado para unificação de opiniões por parte de agentes especializados.
Preliminar: Da não exibição do processo por completo (Princípios da Ampla Defesa e do Contraditório) 
29. 	As alegações da Sra. Maria da Abadia e do Sr. João da Silva Couto a respeito desse item constam, respectivamente das peças 58 e 60, p. 7-10.
30. 	Argumentam os citados que o processo disponibilizado à defesa não estaria 'íntegro, uma vez que percebemos a falta de páginas logo em seu início' (peça 58, p. 7 e peça 60, p. 7) . Como provas da não integralidade do processo a que a defesa teve acesso são mencionados os seguintes fatos:
	a) a ausência de páginas, que pode ser notada logo na página 4 do processo eletrônico: o documento é encerrado no item 1.2, p. 1 da numeração ao pé da página; 
	b) na próxima página (p. 5 do processo eletrônico) , existiria uma situação inusitada: 'o contexto do documento não é contínuo, não há nexo de raciocínio entre o final da página 04 e o início da página 05, quebrando o raciocínio e acontecimentos sobre a possível irregularidade apontada';
	c) além disso, 'o item que segue na parte central do documento é o 2.1.1.3 ou seja, não há qualquer menção sobre os itens que estão entre o intervalo mencionado, cerceando a defesa e tornando obscuro os pontos que são acusados' os fiscais do Contrato 30/2009-MC;
	d) chamam a atenção 'para os carimbos das páginas do processo físico que restaram digitalizados': 'na altura da página 04 dos Autos Eletrônicos encontramos o carimbo numerando a fls. 02'; 'quando chegamos à folha 05 do Processo Eletrônico não conseguimos identificar a página, o que poderia comprovar, novamente, a ausência da integralidade do Relatório de Auditoria';
	e) por fim, alegam 'que o questionamento guarda fundamentação e razão lógica já que o documento da página 04 possui como marcação em seu rodapé a página 1. O documento seguinte (página 5 do processo eletrônico) temos a marcação da página 18 em seu rodapé', conforme imagens destacadas no texto.
31. 	Explicam que a Lei 9.784/1999, que rege os processos administrativos, art. 22, § 4º, assegura que 'o processo deverá ter suas páginas numeradas sequencialmente e rubricadas', que referido dispositivo 'visa facilitar a verificação de retirada ou extravio de documentos inerentes ao processo, entre outras possibilidades' e que em razão 'da digitalização incorreta, não há como verificar a numeração original das páginas e atestar por meio de simples conferência, se realmente estão faltando páginas (já que o processo virtual possui numeração própria) '.
32. 	Em conclusão, afirmam (peça 58, p. 10, e peça 60, p. 10) : 
o processo disponibilizado para elaboração de defesa da interessada está incompleto e fere o art. 5º, inciso LV da Constituição Cidadã, da qual assegura que 'aos litigantes, em processo judicial ou administrativo, e aos acusados em geral são assegurados o contraditório e ampla defesa, com os meios e recursos a ela inerentes'. (destacado no original) 
33. 	Diante desses fatos, defendem ser necessário verificar toda a Tomada de Contas para que sejam corrigidos 'os pontos falhos', 'disponibilização completa de todos os documentos e páginas do processo'. Em seguida, 'estando tudo em ordem', requerem novo prazo para análise e apresentação de defesa.
Análise
34. 	Conforme já mencionado, em decorrência de auditoria realizada na SPOA/MC, a CGU elaborou o Relatório de Auditoria 201204029 em que apontou impropriedades ocorridas durante 1ª CONFECOM, relacionadas em diversas constatações, com recomendações para cada uma delas.
35. 	O Ministério da Comunicações desmembrou as constatações/recomendações apontadas pela CGU em diferentes processos e decidiu instaurar a presente TCE apenas em relação à Constatação 3, item 2.1.1.3 do Relatório 201204029 da CGU: ocorrência 'de pagamento indevido pelo item 'Locação de Espaço Físico' referente à locação do Centro de Convenções Ulysses Guimarães-CCUG, junto à Empresa Brasiliense de Turismo, Brasiliatur'.
36. 	Dessa maneira, verifica-se, com base em uma leitura mais atenta das peças e páginas da TCE, que o Ministério, ao instaurar o processo com base na Constatação 3 do Relatório da CGU, incluiu no processo apenas os trechos daquele relatório que se referiam a essa Constatação, que fazem parte do referido item 2.1.1.3.
37. 	O conteúdo da Constatação 3 consta da peça 1, p. 5-18, inclusive com a recomendação de apuração de responsabilidade pela autorização, ateste e pagamento indevido para o serviço de locação do espaço físico para a realização da 1ª CONFECOM, Contrato 30/2009-MC, providência que o Ministério não adotou.
38. 	Todas as informações pertinentes à Constatação 3 do mencionado Relatório da CGU estão relacionadas no intervalo acima citado, não havendo prejuízo para a apresentação da defesa. 
39. 	Em todo caso, se for considerada a numeração das páginas do processo em papel, mencionada pela defesa, e não a do processo eletrônico, é recomendável que se atente para o teor da peça 1, p. 3:
Aos 14 dias do mês de março de 2016, na Coordenação de Contabilidade procedemos a abertura deste volume 01 do Processo nº 53900.015705/2016-10, que se inicia com a folha nº 01. Para constar, eu (...) , técnico em contabilidade subscrevo e assino.
40. 	A partir daí, é possível verificar que a numeração é sequencial, sempre com o carimbo da Coordenação de Contabilidade (Cotab/MC) , e abrange todos os documentos das peças 1 e 2 do processo eletrônico, que apresenta o seguinte Termo de Encerramento (peça 2, p. 153) : 
Aos 14 dias do mês de março de 2016, na Coordenação de Contabilidade procedemos ao encerramento deste volume nº 01 do Processo nº 53900.015705/2016-10, contendo 200 folhas.
41. 	Na peça 3, p. 3, do processo eletrônico pode ser visto o seguinte termo de abertura:
Aos 14 dias do mês de março de 2016, na Coordenação de Contabilidade procedemos a abertura deste volume 02 do Processo em epígrafe, que se inicia com a folha 201.
42. 	Considerando ainda a numeração em papel, a numeração da Coordenação de Contabilidade se estende até a p. 265 (peça 3, p. 86 do processo eletrônico) ; em seguida, a numeração, também sequencial, recebe os seguintes carimbos:
	a) da Secretaria Executiva do Ministério das Comunicações: p. 266-267 (peça 3, p. 87-89) ;
	b) da Secretaria Federal de Controle Interno: p. 268-270 (peça 3, p. 90-95) ;
	c) da Assessoria Especial de Controle Interno do Ministério da Ciência, Tecnologia, Inovações e Comunicações, no período em que o MC fez parte do MCTI: p. 271-279 (peça 3, p. 96-107) .
43. 	Nota-se que as páginas do processo estão numeradas sequencialmente e foram rubricadas, e, ainda, ao contrário do que foi afirmado pelos representantes dos fiscais do Contrato 30/2009-MC, que a digitalização está correta, que há como se 'verificar a numeração original das páginas e atestar, por meio de simples conferência', que não 'estão faltando páginas' no processo de TCE.
44. 	Dessa maneira, e considerando que todo o conteúdo do item 2.1.1.3, Constatação 3, do Relatório da CGU, objeto da TCE, está relacionado nos autos, resta improcedente a alegação da não integralidade do processo a que a defesa teve acesso, sendo desnecessária a concessão de novo prazo 'a para análise e apresentação de defesa'.
Preliminar: Da Prescrição da Pretensão Punitiva no Processo Administrativo Disciplinar (180 dias e 10 anos-STF) 
45. 	Ainda como questão preliminar, a defesa divide sua argumentação em dois itens:
	a) prescrição de 180 dias para aplicação da punibilidade;
	b) prescrição da pretensão de ressarcimento ao erário fundada em decisão de Tribunal de Contas.
Prescrição de 180 dias
46. 	Afirma a defesa que o caso em exame possui como 'fundamento legal a aplicabilidade do artigo 142, inciso III, da Lei 8.112/90', que dispõe que a ação disciplinar prescreverá em 180 dias quanto à advertência; o parágrafo primeiro do mencionado artigo estipula que o prazo de prescrição começa a correr da data em o fato se tornou conhecido.
47. 	Em seguida, após discorrer sobre o marco inicial para a contagem do prazo prescricional, entende que o caso em exame foi atingido pelo instituto da prescrição de 180 dias (peça 58, p. 12, e peça 60, p. 12) :
A sindicância somente foi instaurada na data de 31 de outubro de 2013, por meio da Portaria n. º 483, redesignada pelas Portarias SPOA/MC n.º 574, de 06 de dezembro de 2013 e Portaria n.º 206, de 24 de abril de 2014, para apurar possíveis irregularidades aos atos e fatos que constam no Relatório de Auditoria Especial n.º 201204029, de 27 de dezembro de 2013
No mesmo sentido deu-se a instauração do Processo Administrativo Disciplinar - PAD, na qual a comissão foi designada pela Portaria SPOA/MC n.º 4198, de 05 de outubro de 2016, retificada pela Portaria n.º 4484/2016/SEI-MCTIC, de 17 de outubro de 2016, redesignada pela Portaria nº 5762/2106/SEI-MCTIC, de 12 de dezembro de 2016.
48. 	Acrescenta a seguinte definição de prescrição, que se aplicaria ao caso em exame (peças 58 e 60, p. 15) :
fenômeno pelo qual a Administração Pública, não instaurando o processo disciplinar contraditório adequado no tempo estabelecido ou, instaurando, não o concluindo no prazo proposto, perde o poder-dever de disciplinar o servidor público acusado, extinguindo-se a punibilidade, conforme determina o artigo 170 da Lei n. 8.112/9012.
49. 	Após fazer referência a entendimentos doutrinários sobre o instituto da prescrição e citar decisões do TCU em que se declarou a extinção da punibilidade ante o reconhecimento da consumação da prescrição da pretensão punitiva (Acórdão 2877/2012-TCU-Plenário, e Acórdão 3141/2011-TCU-Plenário, relatados pelo Ministro Augusto Nardes) , conclui (peças 58 e 60, p. 16) :
tem-se que todos os elementos jurídicos e temporais foram devidamente esclarecidos e explorados sem maiores delongas, compreendendo que a prescrição da pretensão punitiva deverá restar declarada.
Análise
50. 	Inicialmente, convém esclarecer que o processo de tomada de contas especial não cuida da aplicação de penas de demissão, cassação de aposentadoria, suspensão ou advertência, dentre outras, que estão relacionadas no mencionado art. 142 da Lei 8.112/1990 a que se referiu a defesa.
51. 	A instauração da tomada de contas especial está prevista na Lei 8.443/1992, que, em seu art. 8º, dispõe que, dentre outras causas, diante da ocorrência de desfalque ou desvio de dinheiros, bens ou valores públicos, ou, ainda, da prática de qualquer ato ilegal, ilegítimo ou antieconômico de que resulte dano ao Erário, caberá a instauração da tomada de contas especial para apuração dos fatos, identificação dos responsáveis e quantificação do dano. 
52. 	O processo de tomada de contas especial, conforme art. 2º da IN TCU 71/2012, é um processo administrativo devidamente formalizado, com rito próprio, com vista a apurar responsabilidade por ocorrência de dano à administração pública federal e obter o respectivo ressarcimento, após apuração dos fatos, quantificação do dano e identificação dos responsáveis.
53. 	Ainda segundo a referida instrução normativa, a instauração da tomada de contas especial pressupõe a existência de elementos fáticos e jurídicos que indiquem a omissão no dever de prestar contas e/ou dano ou indício de dano ao erário (art. 5º) .
54. 	Não se cuida, no caso em exame, de avaliar que tipo de punição deveria recair sobre os fiscais do Contrato 30/2009-MC; considerando que se verificou dano ou indício de dano ao erário, cuida-se de apurar a responsabilidade pelo dano com vistas a obter o ressarcimento respectivo.
55. 	Nesse ponto, portanto, os argumentos trazidos pela defesa dos fiscais do Contrato 30/2009-MC não dizem respeito ao objeto do processo de tomada de contas especial.
Prescrição 10 anos (STF) 
56. 	Segundo a defesa, em recentes decisões o STF tem se manifestado 'pela prescritibilidade da pretensão de ressarcimento ao erário fundada em decisão de Tribunal de Contas' e que a 'análise de repercussão geral foi efetuada por meio do Tema 899-Prescritibilidade da pretensão de ressarcimento ao erário fundada em decisão de Tribunal de Contas' (RE 636.886/STF, Relator Ministro Alexandre de Moraes, peças 58 e 60, p. 16-17) .
57. 	Acrescentam que 'o reconhecimento da imprescritibilidade da pretensão de ressarcimento ao erário fundada em decisão de Tribunal de Contas significa grave ferimento ao Estado Democrático de Direito', que o 'princípio da prescritibilidade é a regra' e que 'não há, na Constituição, qualquer menção expressa à imprescritibilidade da pretensão de ressarcimento ao erário fundado em decisão do Tribunal de Contas' (peça 58 e 60, p. 17) .
58. 	Ainda dentro desse item, a defesa destaca as datas de alguns eventos relacionados no processo (peças 58 e 60, p. 18) :
	a) os fatos em exame ocorreram em 2009;
	b) só depois de quatro anos foi estabelecida a forma correta de recolhimento dos tributos;
	c) foram mais de dez anos para a citação do interessado na presente TCE;
	d) 'mais de 06 (seis anos) para a citação para qualquer outro procedimento'.
59. 	Ressaltam a seguir o disposto no art. 6º, inciso II, da IN TCU 71/2012, que prevê a possiblidade de dispensa da instauração de TCE na hipótese de transcurso de prazo superior a dez anos entre a data provável de ocorrência do dano e a primeira notificação dos responsáveis e elaboram o seguinte raciocínio (peças 58 e 60, p. 18) :
O antigo entendimento de que o dano deverá ser comprovado pela parte não mais se faz obrigatório após repercussão geral manifestada pelo STF. Primeiro porque o simples fato de transcurso por si só já prejudica a memória aos detalhes e a apuração verdadeiras dos fatos. Segundo porque a ninguém é dado o direito de ficar credor de outrem 'ad eternun', já que tal entendimento fere o devido processo legal, a segurança jurídica, o contraditório e a ampla defesa, uma vez que à administração pública estão dispostos o poder de julgamento, de investigação e de livre formação de juízo e valoração probatória.
60. 	Chamam a atenção para o teor a Súmula TCU 187 (dispensa-se, a juízo do Tribunal de Contas, a tomada de contas especial, quando houver dano ou prejuízo financeiro ou patrimonial, causado por pessoa estranha ao serviço público e sem conluio com servidor da Administração) e afirmam (peça 58, p. 19, peça 60, p. 18-19) :
Percebamos que no enunciado em destaque acima é colacionado, ainda, por súmula do próprio TCU, na qual informa ausência de força para a abertura de TCE para apuração de atos praticados por agentes privados, sem qualquer vínculo com a Administração.
Ora, se a Sr.ª Maria da Abadia [e o Sr.º João Couto] está com sua pretensão punitiva prescrita (...) não há que se falar em abertura e processamento de TCE.
61. 	Por último, com base no art. 6º, inciso I, da IN TCU 71/2012, que estabelece a dispensa da instauração de TCE em casos de valores inferiores a R$ 100.000,00, argumentam que a TCE foi aberta quando o valor do débito era de R$ 81.990,40, que os agentes públicos levaram 10 anos para elaboração da documentação, fazendo com que os juros de mora e atualização alcançassem o valor de R$ 107.774,47. Diante disso, manifestam o seguinte entendimento (peças 58 e 60, p. 19-20) : 
A Administração Pública - de forma geral - não obteve êxito em conseguir fixar parâmetros mínimos para a instauração da TCE e levando o tempo que levou (mais de uma década) não pode se favorecer da sua lentidão para acumular (juros e atualização monetária) o valor acima do mínimo estabelecido na legislação. Vejamos que o valor originalmente bem como o lapso temporal razoável deixa o débito muito, mas muito abaixo do mínimo legal estipulado.
 (...) 
Diante todo o exposto requer seja reconhecida a prescrição aqui defendida, seja na modalidade de 180 (cento e oitenta dias) para a abertura da TCE e abertura de procedimentos administrativos capazes de interromper o prazo, seja pela prescritibilidade da pretensão de ressarcimento ao erário fundada em decisão de Tribunal de Contas.
Análise
62. 	Dos argumentos apresentados pela defesa, sobressai-se o da prescritibilidade da pretensão de ressarcimento ao erário fundada em decisão de Tribunal de Contas em razão de decisão adotada pelo STF no citado RE 636.886 (Tema 899 da Repercussão Geral) .
63. 	Destaque-se, inicialmente, o disposto na Súmula TCU 282: as ações de ressarcimento movidas pelo Estado contra os agentes causadores de danos ao erário são imprescritíveis.
64. 	Tendo em vista a decisão do STF no RE 636.886, em diferentes oportunidades o Tribunal tem decidido que a mencionada decisão alcançaria a fase de cobrança judicial de execução do título extrajudicial, não atingindo os processos de controle externo em trâmite no TCU, mantendo-se o entendimento firmado na Súmula TCU 282.
65. 	Nesse sentido, veja-se o seguinte trecho do voto que fundamentou o Acórdão 1730/2021-TCU-Segunda Câmara, da relatoria do Ministro Marcos Bemquerer, proferido na Sessão de 9/2/2021, em que são mencionados diversos julgamentos expressando essa linha de entendimento:
39. No que se refere à questão da prescrição, (...) , esta Corte tem assentado que a decisão proferida pelo Supremo Tribunal Federal no RE 636.886 (Tema 899 da Repercussão Geral) , a respeito da prescritibilidade da pretensão de ressarcimento ao erário com base em decisão de tribunal de contas, alcança tão somente a fase judicial de execução do título extrajudicial, não atingindo os processos de controle externo em trâmite no TCU.
40. Essa exegese foi inaugurada pelo Acórdão 5236/2020-TCU-Primeira Câmara  (rel. min. Benjamin Zymler) e tem sido reproduzida em diversos outros julgados, a exemplo dos seguintes Acórdão 1492/2020-TCU-Plenário  (rel. min. Aroldo Cedraz) ; 5.236/2020, 6.084/2020, 6.465/2020, 6.466/2020, e 7.982/2020, rel. min. Benjamin Zymler, todos da 1ª Câmara; e 5.681/2020, 6.350/2020, 8.316/2020, 8.929/2020, 8.940/2020, 8.943/2020, 8.944/2020. 8.945/2020, 8.947/2020, 8.948/20202, rel. min. Augusto Nardes; 6.707/2020 e 6.726/2020, de minha relatoria; e 5.690/2020 e 8.021/2020, rel. min. Aroldo Cedraz, esses da 2ª Câmara.
41. Registre-se que, no dia 14/08/2020, a Advocacia-Geral da União opôs embargos de declaração à decisão proferida no RE 636.886, objetivando dirimir dúvidas quanto ao seu alcance. Nesse contexto, entendo que somente após a apreciação do mérito dos aclaratórios à deliberação adotada no RE 636.886 pelo Supremo é que a jurisprudência atual do TCU sobre a matéria de prescrição da pretensão ressarcitória poderá ser revisitada para se amoldar à futura decisão do Pretório Excelso.
66. 	Dessa maneira, enquanto não forem apreciados os 'aclaratórios à deliberação adotada no RE 636.886', o Tribunal entende que permanecem imprescritíveis as pretensões de ressarcimento decorrentes de tomadas de contas especiais.
67. 	Uma segunda alegação, apresentada com fundamento no art. 6º, inciso II, da IN TCU 71/2012, é a da dispensa da instauração de TCE uma vez transcorrido o prazo superior a dez anos entre a data da ocorrência do dano e a primeira notificação do responsável.
68. 	Conforme já mencionado, o pagamento das faturas do Contrato 30/2009-MC, objeto presente TCE, foi realizado em 22/12/2009 e a citação dos fiscais, em 24/9/2020.
69. 	Em tese, admite-se o transcurso de prazo nas condições acima para dispensa da instauração da tomada de contas especial, desde que possa ser comprovado que tenha ocorrido prejuízo ao exercício do contraditório e da ampla defesa. É necessário, no entanto, que se prove o impedimento ao exercício da defesa em razão da passagem de longo período de tempo.
70. 	A defesa faz referência ao disposto no art. 6º, inciso II, da IN TCU 71/2012, mas não identifica de forma clara que tipo de dificuldade enfrentou para reunir documentos que pudessem sustentar os seus argumentos.
71. 	Em casos semelhantes, o Tribunal tem se manifestado no sentido de que o referido dispositivo da IN não tem aplicação automática; há que se demonstrar a existência de prejuízo ao exercício do contraditório e da ampla defesa. A esse respeito, veja-se o seguinte trecho do Voto que fundamentou o Acórdão 9570/2015-TCU-Segunda Câmara, da Relatoria do Ministro Augusto Nardes, em que são mencionados outros acórdãos com orientação idêntica:
6. Somente o transcurso do tempo não pode levar à presunção de prejuízo à ampla defesa e, por consequência, a se considerarem iliquidáveis as contas. (...) .
7. A mera instauração tardia da tomada de contas especial não justifica considerar-se iliquidáveis as contas. Eventual impedimento à plenitude do exercício de defesa, ou mesmo dificuldade na sua realização, não prescinde de prova, cabendo à parte o ônus dessa evidenciação. Caso contrário, seria o mesmo que abandonar a tese da imprescritibilidade das ações de ressarcimento - consolidada no âmbito deste Tribunal, adiante destacada - sem qualquer mínima análise das circunstâncias do caso concreto capaz de indicar conclusão distinta. Nessa linha tem deliberado esta Corte, conforme denotam os julgados a seguir reproduzidos (...) : (destaque acrescido) 
'Acórdão 6974/2014-TCU-Primeira Câmara  (Embargos de Declaração, Relator Ministro-Substituto Augusto Sherman) 
Processual. Contraditório e ampla defesa. Transcurso do tempo.
Somente o longo decurso de tempo entre a data da transferência dos recursos e a instauração da tomada de contas especial não é suficiente para o trancamento das contas, o qual só ocorrerá após a verificação de que o lapso temporal tenha prejudicado efetivamente o exercício, pelo responsável, do direito à ampla defesa e ao contraditório';
'Acórdão 67/2014-TCU-Plenário  (Recurso de Reconsideração, Relatora Ministra Ana Arraes) 
Processual. Contraditório e ampla defesa. Transcurso do tempo.
O mero transcurso do tempo não é razão suficiente para o trancamento das contas ou para a não abertura de tomada de contas especial. É preciso que, além disso, haja fundadas razões para supor que o direito à defesa tenha sido prejudicado. A IN TCU 71/2012, assim como a revogada IN TCU 56/2007, condiciona a dispensa de instauração da TCE à inexistência de determinação em contrário do Tribunal';
'Acórdão 2630/2015-TCU-Segunda Câmara  (Recurso de Reconsideração, Relator Ministro Augusto Nardes) 
Processual. Contraditório e ampla defesa. Transcurso de tempo.
A instauração de tomada de contas especial, após o exaurimento do prazo regulamentar para guarda de documentos relacionados à aplicação de recursos federais descentralizados mediante convênio, não produz, em toda e qualquer situação, prejuízo à ampla defesa ou à constituição do contraditório. A configuração de prejuízo à defesa, em função de demora na instauração das contas especiais, depende da análise de cada caso concreto';
72. 	Também não merece prosperar outra tese apresentada pela defesa, a de não correção do débito para que se aplique ao caso o disposto no art. 6º, inciso I, da IN TCU 71/2012, que dispensa instauração de TCE quando o valor do débito for inferior a R$ 100.000,00.
73. 	Em primeiro lugar, porque o débito apurado na TCE, em valores originais (R$ 128.246,21) , já supera o mínimo de R$ 100.000,00, sendo os responsáveis solidários em parcela desse montante, o que já implicaria a obrigatoriedade de instauração da TCE.
74. 	Em segundo lugar, porque a atualização monetária dos débitos dos responsáveis em processos de contas está prevista na Lei 8.443/1992, arts. 19 e 57, e no Regimento Interno, arts. 202, 210 e 217.
75. 	Não bastasse isso, não se pode deixar de mencionar que o valor do débito deve ser calculado levando em consideração o modo de referenciação previsto no § 3º do artigo 6º da IN TCU 71/2012, que prevê explicitamente a atualização monetária do débito:
§ 3º Para fins da aplicação do inciso I do caput, deverá proceder-se do seguinte modo:
I - no caso de o fator gerador do dano ao erário ser anterior a 1º de janeiro de 2017, o valor original deverá ser atualizado monetariamente até essa data; 
II - no caso de o fato gerador do dano ao erário ser posterior a 1º de janeiro de 2017, o valor a ser comparado com o valor-referência definido no inciso I deste artigo será o valor original do débito, sem atualização monetária. 
Mérito: Culpa in vigilando
76. 	No caso de serem rejeitadas as questões preliminares acima descritas, a defesa traz 'à baila argumentos suficientes para rechaçar possível entendimento quanto à culpa 'in vigilando' que desabonaria a carreira exemplar desenvolvida pela servidora [e pelo servidor], em tantos anos de prestação de serviços públicos' (peças 58 e 60, p. 20) .
77. 	Alega que a acusação que fundamenta a instauração da TCE foi a ausência de vigilância dos dois servidores no Contrato 30/2009, que teria gerado 'pagamento maior à empresa contratada e o recolhimento de valores e tributos que deveriam, ou não, ser repassadas à Administração Pública, acabaram gerando prejuízo à Administração Pública' (peça 58, p. 20) .
78. 	Argumenta que a Administração tem o poder-dever de fiscalizar a execução dos contratos, nomeando fiscal para essa tarefa, conforme disposições contidas nos arts. 58 e 67 da Lei 8.666/1993, que essa 'atividade deve ser desempenhada com diligência, pois as atribuições não se limitam ao mero atesto de notas fiscais para pagamento'.
79. 	Declara que os dois fiscais não estavam preparados para fiscalizar 'um evento de porte nacional sem qualquer conhecimento técnico e incompatível com suas funções quotidianas, não havendo, ainda, qualquer possibilidade de tempo para adquiri-lo', uma vez que foram nomeados dia 30 e o evento ocorreria dia 14 do mês subsequente.
80. 	Afirma que a CGU apontou erros na aplicação da alíquota de recolhimento de impostos, que o Ministério das Comunicações, com ajuda de setores especializados levou mais de quatro anos para estabelecer uma essa matéria.
81. 	Menciona como circunstâncias atenuantes a serem consideradas (peça 58 e 60, p. 21-22) :
	a) as condições em que os fiscais foram nomeados para fiscalizar o evento: faltando '15 dias para o acontecimento do evento';
	b) 'nestas situações, mediante pressão para solução dos problemas atinentes ao cargo e responsabilidades que acompanham a função de fiscal, o servidor, mesmo o mais experiente, poderia cometer alguns deslizes';
	c) admite-se que o servidor público pode declinar de sua função quando o objeto contratual for complexo e/ou específico como obras, serviços de engenharia e tecnologia da informação, possibilidades que não se amoldam ao presente caso; porém, a discussão por mais de quatro anos de 'como' e 'o que' deverá compor o imposto tributável pela Administração deve ter seu peso;
	d) 'em condições normais ou com tempo relativamente 'normal' para a fiscalização do contrato poderia ocorrer erro que a própria administração pública levou quatro anos (...) para definir (...) '; acrescente-se a isso 'o lapso temporal de 15 (quinze) dias para a realização de todo o evento';
	e) os servidores não tinham conhecimento da magnitude do evento; não conseguiram ler o contrato, termo de referência ou qualquer outra documentação relativa ao Contrato 30/2009;
	f) nessas circunstâncias, a responsabilidade deveria recair sobre o servidor que elegeu os Interessados e os colocou em situação difícil; mesmo com diversas recusas e justificativas verbais, foram 'empossados' na função que hoje pode manchar suas carreiras profissionais.
82. 	Em relação à Sra. Maria da Abadia, a defesa destaca uma depressão então recém amenizada e ainda (peça 58, p. 21-23) :
	a) o desconforto e a dificuldade para fiscalizar o objeto do contrato e a insegurança com a falta de conhecimento;
	b) em 2009, não detinha conhecimento sobre suas funções, necessidades e obrigações; que impuseram o cargo de fiscal por não haver, segundo o gestor do contrato, nenhum outro servidor que pudesse aceitá-lo; no presente caso, a servidora, acostumada a fiscalizar licitações bem menores como carimbos e pequenos bens adquiridos pela administração, não pode ser responsabilizada ou penalizada;
	c) declarações da servidora em processo Administrativo Disciplinar, segundo as quais:
c.1) para um evento dessa magnitude teria que ser Fiscais ou servidores mais preparados tecnicamente, (...) , alguém da Engenharia, de TI, pois nós não entendíamos de muitas coisas (...) , nunca fiscalizei uma conferência a nível Nacional, com a presença de Presidente da República, Ministro e outras autoridades quase 2000 (duas mil) pessoas, e com tantos itens para serem fiscalizados;
c.2) (...) estou com alguns problemas de saúde além de ter tempo adquirido desde 2014, e não posso por estar respondendo a este processo, sou uma servidora que que nunca respondi a nada no serviço público, a minha pasta funcional não tem nenhuma anotação, a não ser elogios (...) .
83. 	Em razão dessas circunstâncias, solicita que a 'análise extracontratual' deva ser considerada no presente caso 'pois ilustra o momento de pressão e possibilita que episódios como a fiscalização em outros contratos menores, bem como confiança nos dizeres de colegas mais experientes, possam construir realidade mais compatível com o discorrido' (peça 58, p. 22, peça 60, p. 22) .
84. 	Em conclusão, a defesa declara (peça 58, p. 23, peça 60, p. 22) :
 (...) o direito moderno não pode mais ser analisado sob a tela fria de um computador ou livro, sob o olhar indiferente na qual tratam pessoas como números, em épocas de tecnologia e 'numerização' de pessoas, o direito tem a obrigação de fazer-se humano, acalorado e dinâmico, fazendo com que os acontecimentos sejam analisados com um todo, com reconstituição mais completa possível do medo, do quadro que se encontravam, da 'pressão' sofrida para realização do evento, da insegurança e inexperiência que detinham para o exercício da função que lhe foi imposta. (destaque acrescido) 
Análise
85. 	Inicialmente, ressalte-se, conforme destacado pela defesa, que os dois fiscais já possuíam experiência anterior em fiscalização de contratos, situação confirmada pela Sra. Maria da Abadia ao se manifestar perante a Comissão de Sindicância Investigativa 53000.020223/2014-63, designada para apurar possíveis irregularidades referentes aos atos e fatos que constam do Relatório de Auditoria da CGU 201204029 (peça 16, p. 14-19) :
Que ao chegar ao Centro de Convenções percebeu a magnitude do evento. Que a depoente nunca havia realizado uma fiscalização de um evento de grande porte, que fiscalizava contratos menores, como de carimbos, chaves. Que a experiência que a depoente tinha até então era proveniente da experiência prática, não tendo realizado cursos de fiscalização de contratos.
 (...) 
Que a depoente atestou a fatura sem verificar o teor do que constava no processo, (...) .
 (...) que atestou as faturas (...) . (destaque acrescido) 
86. 	O Sr. João da Silva Couto, assim se manifestou sobre função de fiscal e o ateste de notas perante a mesma Comissão (peça 16, p. 19-22) :
Que inicialmente realizava fiscalização de serviços de telefonia, aproximadamente a partir de 2005. (...) . Que o depoente à época da nomeação para o referido contrato já tinha experiência na atuação como fiscal, mas que jamais havia fiscalizado um contrato de tamanha complexidade. (destaque acrescido) 
 (...) 
Que o depoente chegou a receber o documento [recomendações para o fiscal do contrato]. Que não fez a leitura atenta do documento, mas que chegou a realizar a leitura deste.
87. 	Assim, considerando a experiência anterior dos dois citados, encarregados de fiscalizar outros contratos, depreende-se que em tais contratos tenham atestado as faturas respectivas e verificado se estavam em conformidade com o disposto em contrato; no presente caso, trata-se exatamente do ateste de faturas e pagamento em desacordo com o disposto em contrato, sem relação com a fiscalização do evento si. Em nenhum momento, se questionou, na presente TCE, a atuação dos fiscais em relação às condições de realização do evento ou se foram cumpridas as cláusulas contratuais atinentes a realização da 1ª CONFECOM.
88. 	Registre-se que, conforme apontado na peça 25, p. 68 e 72, ao serem notificados da nomeação para fiscais do Contrato 30/2009-MC, a Sra. Maria da Abadia e o Sr. João do Couto receberam documento descrevendo as obrigações de Fiscal de Contrato:
Fiscalizar o cumprimento das obrigações estabelecidas em contrato, (...) ; 
 (...) 
Conferir os dados das faturas antes de atestá-las, promover as correções devidas e arquivar as cópias junto aos demais documentos pertinentes; 
Verificar se os valores faturados pela contratada estão em conformidade com os valores estabelecidos em contrato; 
Realizar a liquidação da fatura/nota fiscal dos serviços prestados e encaminhar a mesma para pagamento, no prazo estabelecido em contrato. (...) . 
Verificar se os dados da nota fiscal/fatura estão corretos: razão social da empresa, CNPJ, validade do documento, referência do período de execução dos serviços, entre outros; (...) Comparar os elementos físicos da execução (mediante checagens amostrais de estoques ou utilização e existências efetivas) , com as especificações do objeto do contrato;' (destaque acrescido) 
89. 	Conforme mencionado, a instauração desta tomada de contas especial não está relacionada à realização do evento em si da 1ª CONFECOM, Contrato 30/2009-MC; trata-se de uma impropriedade verificada pela CGU ao examinar como foram cobrados os impostos e a garantia de reserva nas faturas do mencionado contrato.
90. 	Relembre-se que o pagamento considerado indevido pela CGU, no valor de R$ 128.246,21, originou-se de duas fontes: a) cobrança indevida de impostos (R$ 82.246,21) ; e b) cobrança do valor referente à garantia de reserva como se fosse um acréscimo ao valor total cobrado pela locação de espaço físico (R$ 46.000,00) .
91 	Em relação à cobrança indevida de impostos, considerou-se que não teria havido erro grosseiro da parte dos agentes públicos e que essa parcela do débito recairia apenas sobre a empresa promotora do evento, que se beneficiou da mencionada irregularidade.
92. 	A responsabilidade dos fiscais, portanto, ficou restrita à cobrança da garantia de reserva como se fosse um acréscimo ao valor total pela locação do espaço físico, uma tarefa que não exige maiores habilidades nem exige algum conhecimento específico que os fiscais, ao exercerem a fiscalização de outros contratos, já não possuíssem.
93. 	Dentre as responsabilidades do fiscal do contrato, portanto, estava a de conferir os dados das faturas antes de atestá-las. E os fiscais não o fizeram no caso em exame.
Mérito: Da Tributação do Percentual de 21,93%
94. 	Afirma a defesa que 'várias situações' podem ser consideradas de modo a excluir a responsabilidade dos fiscais do Contrato 30/2009-MC. 
95. 	Ao registrar o longo período que se levou para enfim se estabelecer qual o percentual deveria ser aplicado ao caso em exame, questiona 'como poderia a fiscal do contrato dentro do exíguo tempo em que a situação se apresentava, obter maiores informações'. (peça 58, p. 25, e peça 60, p. 24) .
96. 	Confronta a culpabilidade como juízo de valor com a figura do homem médio e argumenta (peça 58, p. 25, e peça 60, p. 24) :
a culpabilidade como juízo de valor acerca do injusto, será confirmada quando, respeitados os seus demais elementos, e, partindo-se da figura do 'homem médio', restar demonstrado que o sujeito poderia ter atuado de outro modo, isto é, que a conduta conforme o direito lhe era exigível.
Análise
97. 	Na instrução de peça 40, p. 21, a questão relativa às alíquotas de impostos havia sido esclarecida, concluindo-se que a referida obrigação deveria recair sobre a contratada e não sobre os fiscais, conforme transcrito a seguir:
104. Assim sendo, devem ser citados os agentes públicos responsáveis pelo ateste das notas fiscais referentes aos pagamentos previstos no Contrato 30/2009-MC. (...) o agente público responderá pessoalmente por suas decisões ou opiniões técnicas em caso de dolo ou erro grosseiro (...) .
105. Em trecho do voto condutor do Acórdão 2391/2018-TCU-Plenário, Relator Ministro Benjamin Zymler, foi definido erro grosseiro nos seguintes termos:
 (...) é o que poderia ser percebido por pessoa com diligência abaixo do normal, ou seja, que seria evitado por pessoa com nível de atenção aquém do ordinário, consideradas as circunstâncias do negócio. (...) .
98. 	Com base nessas considerações, foi proposta a citação da empresa F.J. Produções Ltda. (depois GV2 Produções S/A, e atual VGS Produções) , e de seu Representante Legal, o Senhor Jamil Elias Suaiden, e dos fiscais do Contrato 30/2009, para que recolhessem aos cofres do Tesouro Nacional as quantias abaixo indicadas (peça 40, p. 23) :
	a) contratado: R$ 128.246,21 (valor histórico datado de 22/12/2009) , imputado ao contratado, pela cobrança de impostos e pela cobrança garantia de reserva;
	b) fiscais do contrato:  R$ 46.000,00 (valor histórico também datado de 22/12/2009) , imputado aos fiscais contrato, valor referente à garantia de reserva cobrada e aceita como se fosse um acréscimo ao valor total.
99. 	O detalhamento do débito atribuído a cada responsável foi devidamente especificado nos respectivos Ofícios de Citação:
	a) Fiscais do Contrato (peças 47 e 49) : Responsáveis solidários: Maria da Abadia Meireles de Matos; Jamil Elias Suaiden; VGS Produções S/A; João da Silva Couto; Débito: R$ 46.000,00, em 22/12/2009;
	b) Jamil Elias Suaiden e a Empresa VGS Produções S/A (peças 48 e 50) :
	b.1) Dívida 1: Responsáveis solidários: VGS Produções S/A e Jamil Elias Suaiden; Débito: R$ 82.246,21
	b.2) Dívida 2: R$ 46.000,00, em 22/12/2009: Responsáveis solidários: VGS Produções; Jamil Elias Suaiden; João da Silva Couto; Maria da Abadia Meireles de Matos.
100. 	Verifica-se, portanto, que a defesa dos fiscais do contrato se manifestou sobre um débito que não lhes foi imputado (tributação do percentual de 21,93%) , mas não sobre o débito que lhes foi efetivamente imputado, no valor de R$ 46.000,00 (valor histórico datado de 22/12/2009) , destacado nos respectivos ofícios de citação, e que se referia à garantia de reserva cobrada e aceita como se fosse um acréscimo ao valor total.
RESPOSTA DA EMPRESA VGS PRODUÇÕES S/A
101. 	A presente TCE foi instaurada pelo Ministério das Comunicações (MC) , em desfavor da F.J. Produções Ltda., depois GV2 Produções S/A, atualmente denominada VGS Produções S/A, empresa sediada em Brasília (CNPJ 02.036.987/0001-20) , representada pelo seu Diretor, Sr. Jamil Elias Suaiden (CPF XXX.798.991-XX) , em decorrência da impugnação parcial de despesas do Contrato 30/2009-MC celebrado entre o Ministério e a referida empresa.
102. 	Em momento anterior à instauração da TCE, o Ministério, em atendimento à Recomendação 3 do Relatório da CGU, notificou o Sr. Jamil Elias Suaiden, representante da F.J. Produções, a recolher, com correção, os valores pagos indevidamente à referida empresa (peça 2, p. 49) .
103. 	A empresa, por meio do seu diretor, Sr. Jamil Elias Suaiden, chegou a admitir que identificou equívoco no valor cobrado ao Ministério, que a empresa seria tributada com base no lucro real, e que o equívoco residiria na cobrança da taxa de administração junto com os impostos. Solicitou então a emissão de Guia de Recolhimento da União (GRU) no valor que entendia correto (peça 2, p. 98-101) .
104. 	Diante dessa resposta, o MC avaliou que, embora a empresa tenha ficado silente quanto à imputação de cobrança em duplicidade do valor referente à garantia de reserva, como se fosse um acréscimo ao valor total cobrado pela locação, teria reconhecido, senão de forma expressa, ao menos tacitamente a cobrança indevida, nas condições apontadas pela CGU (peça 2, p. 119-138) .
105. 	Após discussão interna sobre qual o valor correto em relação à cobrança de impostos, o Ministério, antes da instauração da TCE, notificou a empresa e seu representante legal, Jamil Elias Suaiden, quanto ao recolhimento aos cofres do Ministério das Comunicações das quantias relativas à cobrança de impostos e à garantia de reserva (Ofício 6073/2016/SEI-MC, de 2/3/2016, peça 3, p. 68-69) .
106. 	Diante da ausência de manifestação da empresa, o Ministério autuou o processo de tomada de contas especial. Ausência de manifestação semelhante se verificou no âmbito do Tribunal, conforme já destacado nos itens 22 e 23 acima:
	a) VGS Produções S/A: citação realizada por meio do Ofício 52802/2020-TCU/Seproc, de 24/9/2020 (peça 50) ;
	a.1) ciência ao ofício de citação: em 15/10/2020 (peça 61) ; 
	a.2) a empresa não apresentou alegações de defesa;
	b) Sr. Jamil Elias Suaiden, que havia sido considerado representante legal da empresa pelo Ministério na condição de diretor: citação realizada por meio do Ofício 52800/2020-TCU/Seproc, de 24/9/2020 (peça 48) ; 
	b.1) o Sr. Jamil não deu ciência ao Ofício de Citação (peça 62) nem se manifestou sobre o Edital 1.961, de 5/12/2020-TCU/Seproc (peça 67) .
107. 	A empresa tomou ciência do expediente que lhe foi encaminhado, conforme atesta o aviso de recebimento (AR) que compõe a peça 61, mas não atendeu a citação e não se manifestou quanto às irregularidades verificadas.
108. 	Transcorrido o prazo regimental fixado e tendo a empresa se mantido inerte, impõe-se que seja considerada revel, dando-se prosseguimento ao processo, de acordo com o art. 12, § 3º, da Lei 8.443/1992.
109. 	Quanto ao Sr. Jamil Elias Suaiden, procedeu-se ao reexame dos autos e não se identificou que tenha participado ou tenha sido de alguma forma responsável de forma direta e com extrapolação de seus poderes de representação por nenhum dos atos que deram origem à instauração da presente TCE, a justificar sua responsabilidade pessoal e solidária com a empresa que representa: a) cobrança indevida de impostos; e b) cobrança do valor referente à garantia de reserva como se fosse um acréscimo ao valor total cobrado pela locação de espaço físico.
110. 	Dessa maneira, deve ser reconhecida a exclusão de responsabilidade do Sr. Jamil Elias Suaiden, situação incluída na matriz de responsabilização, atualizada em razão dessa circunstância, que se encontra anexada à presente instrução.
CONCLUSÃO
111. 	Trata-se de tomada de contas especial instaurada pelo Ministério das Comunicações em desfavor da empresa F.J. Produções Ltda., depois GV2 Produções S.A., atual VGS Produções S.A., em razão de irregularidades identificadas pela CGU em pagamentos efetuados pela execução do Contrato 30/2009-MC.
112. 	Os valores considerados indevidos pela CGU (R$ 128.246,21) decorreram de duas fontes: a) cobrança de impostos (R$ 82.246,21) ; e b) cobrança do valor referente à garantia de reserva como se fosse um acréscimo ao valor total cobrado pela locação de espaço físico (R$ 46.000,00) .
113. 	A empresa e seu representante legal, na fase anterior à instauração da TCE, tiveram oportunidade de se manifestar sobre os fatos apontados, admitiram o recebimento indevido no que se refere à cobrança de impostos, e admitiram, de forma tácita, a cobrança em dobro referente à garantia de reserva, mas não recolheram as quantias de que foram acusados de ter recebido indevidamente.
114. 	Na fase interna da TCE, a empresa e o seu responsável também não se manifestaram sobre os débitos que lhes foram imputados. Ausência de manifestação semelhante se verificou no âmbito do Tribunal, conforme já destacado nos itens 22, 23 e 106-107.
115. 	Diante da revelia da empresa VGS Produções S.A. e inexistindo nos autos elementos que permitam concluir pela ocorrência de boa-fé ou de outros excludentes de culpabilidade em sua conduta, propõe-se que seja condenada em débito, sem aplicação da multa prevista no art. 57 da Lei 8.443/1992, levando em conta o tempo transcorrido desde que ocorreu o pagamento considerado indevido à empresa, e conforme o disposto no Acórdão 1441/2016-TCU-Plenário, que admitiu a prescrição da pretensão punitiva, mas não o afastamento do débito.
116. 	Em situação semelhante se encontram os agentes públicos no que se refere a aplicação da multa: considerando tempo transcorrido desde que ocorreu o pagamento considerado indevido realizado à empresa F.J. Produções (22/12/2009) , verificou-se a prescrição da pretensão punitiva, mas não a obrigação de ressarcimento dos danos causados ao erário, no que se refere à cobrança do valor referente à garantia de reserva como se fosse um acréscimo ao valor total, cobrado pela locação de espaço físico. 
117. 	Em face da análise promovida nos itens 34-44, 50-55, 62-75, 85-93 e 97-100, propõe-se rejeitar as alegações de defesa apresentadas pela Sra. Maria da Abadia Meireles de Matos e pelo Sr. João da Silva Couto, uma vez que não foram suficientes para sanear as irregularidades a eles atribuídas.
118. 	Ademais, inexistem nos autos elementos que demonstrem sua boa-fé ou a ocorrência de outros excludentes de culpabilidade. Desse modo, suas contas devem, desde logo, ser julgadas irregulares, nos termos do art. 202, § 6º, do Regimento Interno/TCU, procedendo-se à sua condenação em débito.
119. 	Considerando que não se identificou que tenha participado diretamente dos atos que deram origem à instauração da presente TCE, propõe-se que seja promovida a exclusão de responsabilidade do Sr. Jamil Elias Suaiden dos autos (itens 109-110) .
PROPOSTA DE ENCAMINHAMENTO
120. 	Ante ao exposto, submetem-se os autos à consideração superior, propondo:
a) com fundamento nos arts. 1º, inciso I, 16, inciso III, alíneas b e c, e § 2º da Lei 8.443/1992 c/c os arts. 19 e 23, inciso III, da mesma Lei, e com arts. 1º, inciso I, 209, incisos II e III, e § 5º, 210 e 214, inciso III, do Regimento Interno, que sejam julgadas irregulares as contas da Maria da Abadia Meireles de Matos (CPF XXX.714.771-XX) e do Sr. João da Silva Couto (CPF XXX.594.501-XX) , na condição de fiscais do Contrato 30/2009-MC, e condená-los, em solidariedade com a empresa VGS Produções (CNPJ 02.036.987/0001-20) ao pagamento das quantias a seguir especificadas, com a fixação do prazo de quinze dias, a contar das notificações, para comprovarem, perante o Tribunal (art. 214, inciso III, alínea 'a', do Regimento Interno) , o recolhimento das dívidas aos cofres do Tesouro Nacional, atualizadas monetariamente e acrescidas dos juros de mora, calculados a partir das datas discriminadas, até a data dos recolhimentos, na forma prevista na legislação em vigor:
Responsáveis Solidários: Maria da Abadia Meireles de Matos (CPF XXX.714.771-XX) , João da Silva Couto (CPF XXX.594.501-XX) , fiscais do Contrato 30/2009-MC, e a empresa F.J. Produções Ltda. (atual VGS Produções S/A) , CNPJ 02.036.987/0001-20;
Valor Original: R$ 46.000,00, em 22/12/2009;
Responsável: empresa F.J. Produções Ltda. (atual VGS Produções S/A) , CNPJ 02.036.987/0001-20:
Valor Original: R$ 82.246,21, em 22/12/2009.
	b) autorizar, desde logo, nos termos do art. 28, inciso II, da Lei 8.443/1992, a cobrança judicial das dívidas, caso não atendidas as notificações;
	c) autorizar, caso requerido, nos termos do art. 26 da Lei 8.443, de 1992, e do art. 217 do RITCU, o parcelamento das dívidas em até 36 parcelas mensais e sucessivas, com a atualização monetária e os correspondentes acréscimos legais, esclarecendo aos responsáveis que a falta de pagamento de qualquer parcela importará no vencimento antecipado do saldo devedor, nos termos do art. 217, § 2º, do RITCU, sem prejuízo das demais medidas legais;
	d) remeter cópia deste Acórdão à Procuradoria da República no Distrito Federal, com fundamento no art. 16, § 3º, da Lei 8.443/1992 c/c o art. 209, § 7º, do RI/TCU, e ao Ministério das Comunicações, para ciência."
	4. No essencial, assim se manifestou a Procuradora-Geral do Ministério Público junto ao TCU (peça 72) :
"11.	Exceto quanto à preliminar arguida pelos fiscais de prescrição da pretensão punitiva, que será comentada mais adiante, entende-se que os demais argumentos de defesa não merecem acolhimento, conforme expôs a Seinfracom. No entanto, cabe uma observação. Uma das considerações da Unidade Técnica na instrução inicial foi admitir que, das duas fontes de pagamento ensejadoras de débito, os agentes do Ministério apenas deveriam responder pela cobrança indevida do valor referente à garantia de reserva (R$ 46.000,00) , já que não teriam os fiscais incorrido em erro grosseiro quanto à cobrança indevida de impostos (R$ 82.246,21) . Por ter a empresa contratada se beneficiado desse último pagamento, apenas ela foi responsabilizada por esta parcela. 
12.	Na instrução da peça 40, a Seinfracom analisou as condutas dos fiscais à luz do art. 28 da Lei de Introdução às normas do Direito Brasileiro (Decreto-Lei n.º 4.657/1942) c/c o art. 12 do Decreto n.º 9.830/2019. O caput desse último dispositivo estabelece que 'O agente público somente poderá ser responsabilizado por suas decisões ou opiniões técnicas se agir ou se omitir com dolo, direto ou eventual, ou cometer erro grosseiro, no desempenho de suas funções'.
13.	Reproduz-se a seguir a justificativa da instrução técnica pela não imputação aos dois fiscais do débito oriundo da cobrança indevida de impostos.
106. No presente caso, como já foi dito anteriormente, avalia-se que a percepção do erro não se tratava de tarefa óbvia, capaz de ser realizada por pessoa com diligência abaixo do normal. Isso fica evidenciado quando se observa que o próprio Ministério levou mais de quatro anos para afinal deliberar sobre as alíquotas de impostos que deveriam constar das mencionadas notas fiscais e sobre os diversos valores calculados como efetivamente devidos à contratada ao longo dos autos.
14.	No entanto, em recentes decisões do Tribunal, tem-se defendido que a verificação de ocorrência de dolo ou culpa grave na conduta do administrador apenas teria incidência nos casos de aplicação de sanções, mas que, em se tratando de ressarcimento, seria suficiente a constatação de culpa em sentido estrito. Nesse sentido é a ementa do Acórdão n.º 11.762/2018-TCU-2.ª Câmara (Rel. Min. Marcos Bemquerer) , transcrita abaixo.
	1. Para fins de ressarcimento ao erário, a responsabilidade dos jurisdicionados perante o TCU caracteriza-se pela constatação de culpa stricto sensu, sendo desnecessário evidenciar a conduta dolosa ou a má-fé do agente público.
	2. Para a finalidade de aplicação de sanções administrativas, há que se verificar a ocorrência de culpa grave ou dolo do administrador público.
15.	Em outras decisões, o Tribunal tem se posicionado por conceituar o 'erro grosseiro' do art. 28 da Lindb como aquele que decorre de grave inobservância do dever de cuidado, ou seja, praticado com culpa grave (Acórdão 1689/2019-TCU-Plenário, Rel. Min. Augusto Nardes; Acórdão 2924/2018-TCU-Plenário, Rel. Min. José Mucio Monteiro; Acórdão 2391/2018-TCU-Plenário, Rel. Min. Benjamin Zymler) .
16.	Conquanto a instrução técnica tenha adotado o critério da ausência de 'erro grosseiro' para excluir a responsabilização dos gestores pelo ressarcimento da parcela dos impostos, contrariando os entendimentos acima, observa-se pelos elementos dos autos não haver igualmente evidências de que os fiscais tenham agido com culpa em sentido estrito, ou seja, com negligência, imprudência ou imperícia, pois havia dúvida razoável sobre qual percentual deveria ser aplicado para o cálculo dos impostos (a instrução chega a fazer referência a três percentuais, 21,95%, 11,45% e 5,65%, sendo este último o valor ao final considerado devido) . Portanto, era matéria de difícil percepção, mesmo para um homem médio, o que exclui a presença de culpa stricto sensu que embasaria condenações em débito segundo o critério jurisprudencial.
17.	Analisa-se agora a alegação dos defendentes de que teria ocorrido a prescrição da pretensão de ressarcimento nesta TCE. Com relação a esse tópico, a Seinfracom asseverou que, mesmo diante do recente julgamento pelo Supremo Tribunal Federal do RE n.º 636.886 (Tema 899 da Repercussão Geral) , o Tribunal tem decidido, em diferentes oportunidades, que a mencionada decisão alcançaria a fase de cobrança judicial de execução do título extrajudicial, não atingindo os processos de controle externo em trâmite no TCU, devendo ser mantido o entendimento firmado na Súmula n.º 282, de que as ações de ressarcimento movidas pelo Estado contra os agentes causadores de danos ao erário são imprescritíveis.
18.	Por outro lado, teria ocorrido a prescrição da pretensão punitiva por parte do TCU no que diz respeito à aplicação de multa aos responsáveis, nos termos do Acórdão 1441/2016-TCU-Plenário, já que o pagamento das faturas impugnadas foi realizado em 22/12/2009, enquanto o ato que ordenou a citação dos fiscais e da empresa contratada ocorreu mais de dez anos depois, em 24/9/2020.
19.	Com relação às premissas que devem orientar a análise da prescrição, em recentes pareceres exarados em processos de tomadas de contas especiais, esta representante do Ministério Público de Contas tem defendido que seja adotado o regime previsto na Lei n.º 9.873/1999 como solução adequada para regular a prescrição para a atuação do Tribunal, até que sobrevenha norma específica, tanto por observar os parâmetros que preponderam no conjunto de normas do direito público, como por ser, também, a norma que já vem sendo utilizada pelo STF para reger a limitação temporal ao poder sancionador do TCU.
20.	A Lei n.º 9.873/1999 apresenta um prazo geral, de cinco anos (art. 1.º, caput) , e um prazo especial, previsto no art. 1.º, § 2.º, a saber: 'quando o fato objeto da ação punitiva da Administração também constituir crime, a prescrição reger-se-á pelo prazo previsto na lei penal'. Com relação a essa particular hipótese, registre-se o entendimento do STJ no sentido de que a pretensão punitiva da Administração Pública em relação a infração administrativa que também configura crime em tese somente se sujeita ao prazo prescricional criminal quando instaurada a respectiva ação penal (REsp 1116477/DF, Rel. Ministro TEORI ALBINO ZAVASCKI, PRIMEIRA TURMA, julgado em 16/08/2012, DJe 22/08/2012) . Como não há notícia nos autos sobre a instauração de ação penal que verse sobre os fatos objeto desta TCE, cumpre-nos adotar o prazo geral quinquenal para a análise da prescrição no caso concreto.
21.	No que toca ao termo inicial do prazo, deve ser considerada a data da prática da infração, nos termos do art. 1.º da Lei n.º 9.873/1999. Os responsáveis foram citados por terem atestado notas fiscais com cobranças indevidas na execução do Contrato n.º 30/2009. Nesse sentido, admitir-se-á, para fins de fixação do termo inicial do prazo prescricional, a data referente ao pagamento do serviço prestado, 22/12/2009, que coincide com a data de ocorrência dos débitos.
22.	Prevê a Lei n.º 9.873/1999 que a prescrição se interrompe 'pela notificação ou citação do indiciado ou acusado, inclusive por meio de edital' (art. 2.º, inciso I) . Aqui cumpre destacar que, nesse regime legal, a interrupção se dá pela notificação ou citação propriamente dita, e não pelo despacho que a ordena. A prescrição também se interrompe 'por qualquer ato inequívoco, que importe apuração do fato' (art. 2.º, inciso II) .
23.	Sob esses fundamentos, houve a interrupção da prescrição nas seguintes datas:
		- Entre 12/3/2012 e 4/5/2012, a CGU promoveu auditoria no Ministério das Comunicações, que resultou no Relatório de Auditoria n.º 201204029, onde foram apontadas várias constatações/recomendações, dentre as quais a ocorrência de pagamento indevido para o serviço de locação de espaço físico (Constatação 3) ;
		- Em 13/10/2015, foi emitida a Nota Informativa n.º 1603/2015/SEI-MC (peça 3, pp.45-48) , que concluiu ser cabível a Tomada de Contas Especial conforme determinado pela CGU;
		- Em 21/3/2016, foi emitido o Relatório de TCE n.º 01/2016 pela Setorial Contábil do Ministério das Comunicações (peça 3, pp. 74-86) , que apurou o dano ao erário e a responsabilidade referentes aos prejuízos advindos do pagamento indevido pelo serviço de locação de espaço físico;
		- Em 16/6/2016, foi emitido o Relatório de Auditoria n.º 752/2016 pela Secretaria Federal de Controle Interno (peça 3, pp. 90-93) , que procedeu à análise do processo de Tomada de Contas Especial instaurado pelo Ministério das Comunicações;
		- Em 8/3/2017, foi autuado o presente processo no TCU;
		- Em 4/12/2019, foi encaminhado pelo TCU ofício de diligência ao Ministério da Ciência, Tecnologia, Inovações e Comunicações solicitando documentos/informações ao órgão (peça 7) , e
		- Em 1/10/2020, 2/10/2020 e 15/10/2020, os responsáveis Maria da Abadia Meireles de Matos, João da Silva Couto e VGS Produções S/A, foram cientificados, respectivamente, dos ofícios de citação encaminhados pelo TCU (peças 54, 55 e 61) . Em 29/12/2020 foi publicado no D.O.U. o Edital n.º 1961/2020 de citação do responsável Jamil Elias Suaiden (peça 67) .
24.	Consigne-se, ainda, que entre a data do Relatório de Auditoria da CGU e o Relatório de TCE, o órgão instaurador emitiu cinco notas técnicas (n.ºs 3/2013/CGRL/SPOA/SE-MC, 17/2013/CGRL/SPOA/SE-MC, 18/2013/SPOA/SE/MC, 12/2014/DIACO/COSUP/CGRL/SPOA/SE-MC e 02/2014/COTAB/CGOF/SPOA/SE-MC) e dois pareceres jurídicos (n.ºs 518-12.6/2014/CONJUR-MC/CGU/AGU e 985-12.6/2014/CONJUR-MC/CGU/AGU) . A empresa contratada, notificada pelo Ministério das Comunicações, se defendeu por meio das Cartas n.ºs 184/GV2-2013, 206/GV2-2013, 299/GV2-2013, 317/GV2-2013, 337/GV2-2013, 341/GV2-2013 e 353/GV2-2013 (cf. peça 3, pp. 76-78) .
25.	A partir do retrospecto acima, entendemos que não restou caracterizado no caso concreto o decurso do prazo prescricional previsto no art. 1.º, caput, da Lei n.º 9.873/1999, para as irregularidades tratadas nestes autos e especificamente em relação à F.J. Produções.
26.	Quanto aos fiscais, observa-se que eles foram arrolados como responsáveis pelo dano apenas na fase externa da TCE, depois dos esclarecimentos prestados pelo MCTIC em resposta à diligência do TCU, quando foram identificados como devedores solidários na instrução da peça 40. Nesse contexto, nenhum dos atos inequívocos indicados acima que importaram apuração dos fatos e irregularidades deste processo, na fase interna, não tiveram o condão de interromper a prescrição em relação a esses agentes, como o fizeram em relação à F.J. Produções, qualificada desde a origem como responsável.
27.	Dito de outra forma, não houve notificação expedida pelo Ministério das Comunicações aos Senhores João da Silva Couto e Maria da Abadia Meireles de Matos no período em que o órgão conduziu as apurações dos fatos relacionados à Constatação 3 da CGU, objeto destes autos, sendo que o chamamento dos fiscais ao processo ocorreu, primeiramente, por meio de citação pelo TCU. Tal assertiva pode ser deduzida do trecho abaixo da instrução preliminar da Seinfracom (peça 40) .
74. Observa-se, no entanto, que o então MC não adotou providências para dar cumprimento à Recomendação 2 da CGU, qual seja, 'Adotar as medidas necessárias no sentido de apurar a responsabilidade pela autorização, ateste e pagamento indevido do serviço de locação do espaço para realização da 1ª CONFECOM'.
75. Dessa forma, conforme apontado pela CGU no Relatório de Auditoria 752/2016, a 'atribuição de responsabilidade em relação às irregularidades ocorridas no Contrato em comento foi dada apenas aos agentes privados, (...) , sem que haja qualquer menção à responsabilização de agente público'. 
28.	Mesmo de posse das informações remetidas pelo MCTIC a pedido do Tribunal (cópias do Processo de Sindicância e resultados das Comissões de Processo Administrativo Disciplinar e de Natureza Investigativa Inquisitorial) , não ficou evidenciado nesses procedimentos que os fiscais tivessem tido conhecimento da irregularidade relativa à cobrança em duplicidade da garantia de reserva, nem do correspondente débito. O que se investigou na sindicância e nas comissões foi a ocorrência de falhas de caráter geral no atesto da prestação dos serviços e na condução da fiscalização do contrato por esses agentes (ver análise da documentação da diligência pela Unidade Técnica; peça 40, parágrafos 80-99) .
29.	Isso posto, considerando que no caso em apreço não foi constatada a prescrição pelo regime da Lei n.º 9.873/1999 apenas em relação à F.J. Produções, é cabível tanto a imputação de débito, nos valores e data propostos, quanto a aplicação da multa do art. 57 da Lei n.º 8.443/1992 à empresa contratada. Em relação aos fiscais, tendo em vista que os atos de apuração interna não os alcançaram, nem foram eles notificados de modo inequívoco dos atos ilícitos e/ou instados a recolher o dano pela cobrança indevida da garantia de reserva, reconhece-se o decurso do prazo prescricional do art. 1.º, caput, da Lei n.º 9.873/1999.
30.	Por último, divergimos da afirmação da Unidade Técnica de que não houve impedimento, dificuldade ou prejuízo aos fiscais no exercício do contraditório e da ampla defesa pelo fato de haver transcorrido mais de dez anos entre a data da ocorrência do dano e sua citação no TCU (relembre-se que o pagamento das faturas impugnadas ocorreu em 22/12/2009 e a citação dos fiscais se deu em 24/9/2020, sem que eles tivessem sido notificados na fase interna) . Ao presente caso, mostra-se aplicável a regra do art. 6.º, inciso II, da IN/TCU n.º 71/2012.
31.	Embora a dispensa da instauração de TCE pelo interregno de dez anos entre a data de ocorrência do dano e a primeira notificação do responsável não tenha aplicação automática, nos termos da jurisprudência do Tribunal (Acórdão n.º 461/2017-TCU-1.ª Câmara, Rel. Min. Walton Alencar Rodrigues; Acórdão 2850/2016-TCU-Plenário, Rel. Min. Vital do Rêgo) , não se pode olvidar que os agentes citados eram fiscais, e não gestores do contrato fiscalizado. Do exercente dessa última função é que se esperaria melhores condições de produzir provas ou reconstituir fatos, bem como de tomar decisões quanto à oportunidade e conveniência de manter ou suspender o contrato frente a irregularidades detectadas, além de poder incidir nas culpas in eligendo e in vigilando. Portanto, é razoável presumir que os fiscais, pela natureza mais limitada das responsabilidades assumidas, tenham tido maior dificuldade de defesa pelo transcurso de prazo superior a dez anos conforme a IN/TCU n.º 71/2012. 
32.	Por força dos argumentos acima, conclui-se que, relativamente aos fiscais, ocorreu a prescrição das pretensões de condenação ao débito e aplicação de multa, bem assim prejuízo ao contraditório e ampla defesa pelo decurso superior a dez anos entre a data da infração e a primeira notificação por autoridade competente, no caso, o próprio TCU. Nesse sentido, considera-se adequado que, apenas em relação a esses agentes, o Tribunal delibere em definitivo o mérito do processo, dada a ocorrência da prescrição (art. 487, inciso II, do CPC c/c o art. 298 do Regimento Interno/TCU) . Em caso de não acolhimento, entende-se conveniente que a presente TCE seja arquivada em relação aos dois fiscais, ante a ausência de pressupostos de constituição e de desenvolvimento válido e regular do processo, nos termos regimentais.
33.	Para encerrar, faz-se necessário complementar a proposta de encaminhamento da Seinfracom com três informações que ficaram ausentes: i) declaração de revelia da VGS Produções S/A; ii) exclusão do Senhor Jamil Elias Suaiden da relação processual; e iii) julgamento das contas da empresa contratada como irregulares, haja vista a viabilidade jurídica de entidades privadas terem suas contas julgadas pelo TCU em decorrência de prejuízo causado ao erário.
34.	Pelo exposto, com as devidas vênias por parcialmente divergir da instrução da peça 69, esta representante do Ministério Público de Contas propõe:
		a) considerar revel a empresa VGS Produções S/A, para todos os efeitos, com fulcro no art. 12, § 3.º, da Lei n.º 8.443/1992;
		b) excluir o Senhor Jamil Elias Suaiden da presente relação processual;
		c) com fundamento nos arts. 1.º, inciso I, 16, inciso III, alíneas 'b' e 'c', da Lei n.º 8.443/1992, c/c os arts. 19 e 23, inciso III, da mesma Lei, julgar irregulares as contas da empresa VGS Produções S/A, condenando-a ao pagamento da quantia de R$ 128.246,21 (data de ocorrência em 22/12/2009) ;
		d) aplicar à VGS Produções S/A a multa prevista no art. 57 da Lei n.º 8.443/1992, nos termos do art. 214, inciso III, alínea 'a', do Regimento Interno/TCU;
		e) deliberar, em caráter definitivo, em relação à Senhora Maria da Abadia Meireles de Matos e ao Senhor João da Silva Couto, fiscais do Contrato n.º 30/2009-MC, pela ocorrência da prescrição das pretensões ressarcitória e punitiva, na forma do art. 487, inciso II, do Código de Processo Civil c/c o art. 298 do Regimento Interno/TCU;
		f) caso não acolhida a proposta da letra e) supra, arquivar a presente Tomada de Contas Especial em relação aos dois fiscais, sem julgamento de mérito, ante a ausência de pressupostos de constituição e de desenvolvimento válido e regular do processo, com fundamento nos arts. 169, inciso II, e 212 do Regimento Interno/TCU c/c os arts. 6.º, inciso II, e 19 caput, da IN/TCU n.º 71/2012;
		g) manter os itens 'b', 'c' e 'd' da proposta da Seinfracom."
	
	É o relatório.

Vinicius Fidelis de Oliveira (20081/OAB-DF) e outros, representando João da Silva Couto e Maria da Abadia Meireles de Matos;

Procuradora-Geral Cristina Machado da Costa e Silva

TOMADA DE CONTAS ESPECIAL. CONTRATO DE PRESTAÇÃO DE SERVIÇOS DE ORGANIZAÇÃO DE EVENTOS. UTILIZAÇÃO DE ALÍQUOTA INDEVIDA DE IMPOSTOS. PAGAMENTO INDEVIDO POR LOCAÇÃO DE ESPAÇO. DANO AO ERÁRIO. CITAÇÃO DA EMPRESA CONTRATADA, DO RESPECTIVO SÓCIO E DOS FISCAIS DO CONTRATO. REVELIA DA EMPRESA E SEU SÓCIO E DE UM DOS FISCAIS. PRESCRIÇÃO DA PRETENSÃO PUNITIVA. CONTAS IRREGULARES E DÉBITO IMPUTADO À EMPRESA. EXCLUSÃO DO SÓCIO DA RELAÇÃO PROCESSUAL. ARQUIVAMENTO DA TCE EM RELAÇÃO AOS FISCAIS POR AUSÊNCIA DE PRESSUPOSTOS DE CONSTITUIÇÃO E DESENVOLVIMENTO VÁLIDOS E REGULARES.

TOMADA DE CONTAS ESPECIAL (TCE)

Secretaria de Infraestrutura Hídrica, de Comunicações e de Mineração (SeinfraCom)

Esta tomada de contas especial - TCE foi instaurada pelo Ministério das Comunicações - MC em face da empresa VGS Produções S/A e de seu administrador, Jamil Elias Suaiden, em decorrência de pagamentos irregulares no âmbito do Contrato 30/2009-MC, que tinha por objeto a prestação de serviços de organização de eventos.
2. As irregularidades apuradas nesta TCE decorreram de fiscalização realizada pela Controladoria-Geral da União - CGU no mencionado ajuste, ocasião em que foi constatado, entre outras irregularidades, o pagamento indevido de R$ 128.246,21 em locação de espaço físico para a realização da 1ª Conferência Nacional de Comunicação - Confecom. O referido valor decorre da cobrança indevida de impostos (R$ 82.246,21) e de garantia de reserva (R$ 46.000,00) .
3. Na fase interna da TCE, além da empresa contratada e de seu administrador, foram arrolados como responsáveis os membros da comissão de fiscalização do contrato, Maria da Abadia Meireles de Matos e João da Silva Couto.
4. Em análise preliminar (peça 40) , a Secretaria de Fiscalização de Infraestrutura Hídrica, de Comunicações e de Mineração - SeinfraCom realizou a citação dos mencionados responsáveis apenas quanto ao débito referente ao pagamento indevido pela garantia de reserva. Em relação à cobrança indevida de impostos, a unidade técnica considerou não haver erro grosseiro por parte dos agentes públicos e, então, promoveu a citação apenas da VGS Produções S/A e de seu administrador. Ademais, com fundamento no Acórdão 1441/2006-TCU-Plenário, aquela Secretaria considerou prescrita a pretensão punitiva por parte do Tribunal.
5. Devidamente citados, apenas Maria da Abadia Meireles de Matos e João da Silva Couto apresentaram alegações de defesa. Os demais, contudo, permaneceram silentes, razão pela qual devem ser considerados revéis.
6. Em análise conclusiva reproduzida no relatório precedente, a SeinfraCom propôs, no essencial: i) excluir Jamil Elias Suaiden da presente relação processual, ante a ausência de elementos nos autos que justifique a desconsideração da personalidade jurídica da VGS Produções S/A; ii) julgar irregulares as contas de Maria da Abadia Meireles de Matos e João da Silva Couto e condená-los solidariamente com a referida empresa ao pagamento do débito de R$ 46.000,00, referente ao pagamento indevido da garantia de reserva; e iii) condenar a empresa contratada, individualmente, ao pagamento de R$ 82.246,21, correspondente à cobrança indevida de impostos.
7. A representante do Ministério Público junto ao TCU - MPTCU divergiu parcialmente da referida proposta.
8. A Procuradora-Geral do MPTCU destacou que a ausência de configuração de erro grosseiro quanto ao pagamento indevido de impostos não poderia afastar a condenação dos agentes públicos em ressarcir o erário, mas apenas isentá-los de sanções. Por outro lado, ressaltou que os fiscais do contrato não agiram com culpa em sentido estrito, o que afastaria as suas condenações no débito de R$ 82.246,21.
9. O MPTCU defendeu, ainda, a adoção do regime previsto na Lei 9.873/1999 para regular as prescrições da pretensão punitiva e ressarcitória no âmbito da atuação do Tribunal. Nesse sentido, destacou não restar caracterizado o decurso do prazo prescricional previsto no art. 1º, caput, da referida lei em relação à empresa contratada. Por sua vez, em relação aos agentes públicos, restariam prescritas as mencionadas pretensões. Foi destacado, ainda, o prejuízo aos fiscais do contrato no exercício do contraditório e da ampla defesa, em razão do transcurso de mais de dez anos entre a data da ocorrência do dano e suas citações no TCU.
10. No essencial, portanto, o MPTCU propôs: i) excluir o administrador da VGS Produções S/A da presente relação processual; ii) julgar irregulares as contas da mencionada empresa, condená-la ao pagamento do débito de R$ 128.246,21 e de multa; e iii) deliberar pela ocorrência da prescrição das pretensões ressarcitória e punitiva, em relação ao fiscais do contrato, ou, alternativamente, em relação a esses agentes, arquivar a TCE sem julgamento de mérito face a ausência dos pressupostos de constituição e de desenvolvimento válido e regular do processo.
11. Anuo às análises da SeinfraCom quanto as alegações de defesa de Maria da Abadia Meireles de Matos e João da Silva Couto e reproduzidas no relatório que precede este voto. Contudo, alinho-me ao posicionamento do MPTCU quanto a ausência de pressupostos de constituição e desenvolvimento válido e regular desta TCE em relação a esses agentes públicos. Conforme ressaltado pelo parquet, os fatos ensejadores do dano ao erário quantificado ocorreram em 22/12/2009 e a citação dos mencionados responsáveis ocorreu apenas em 24/9/2020, sem que eles tivessem sido instados a se manifestarem ainda na fase interna da TCE. Na posição de fiscais do contrato, com poderes muito aquém de um gestor contratual, por exemplo, o prejuízo à ampla defesa e ao contraditório é ainda mais potencializado.
12. Estou também de acordo com a manifestação do MPTCU quanto a não configuração de culpa em sentido estrito na conduta dos referidos fiscais do contrato em relação ao erro na quantificação dos impostos incidentes sobre os pagamentos à empresa contratada, o que afasta as responsabilizações dos agentes públicos pelo dano quantificado em R$ 82.246,21.
13. Remanesce, portanto, apenas a responsabilização da VGS Produções S/A em relação à totalidade do débito apurado nesta TCE, conforme concluiu a unidade instrutora.
14. Apesar do percuciente posicionamento da Procuradora-Geral do MPTCU quanto à aplicação da Lei 9.873/1999 às análises das prescrições ressarcitória e punitiva, inclino-me ao posicionamento uniforme deste Tribunal quanto à adoção: i) do Acórdão 1441/2006-TCU-Plenário como balizas para a avaliação da prescrição punitiva; e ii) da Súmula TCU 282 até que o Supremo Tribunal Federal aprecie os declaratórios à deliberação adotada no Recurso Extraordinário 636.886 (Tema 899 de Repercussão Geral) para o exame da prescrição ressarcitória.
15. Com base nos referidos parâmetros legais, restou prescrita a pretensão punitiva por parte do Tribunal, mas não a ressarcitória.
Em face do exposto, voto por que este Colegiado adote como acórdão a minuta que trago a sua apreciação.
TCU, Sala das Sessões, em 13 de julho de 2021.
JORGE OLIVEIRA 
Relator